ACORDAO-COMPLETO-2434247

ACÓRDÃO 1740/2021 ATA 27/2021 - PLENÁRIO

VISTOS, relatados e discutidos estes autos de auditoria operacional no processo de descomissionamento de instalações de petróleo e gás offshore.
ACORDAM os Ministros do Tribunal de Contas da União, reunidos em Plenário, ante as razões expostas pelo Relator, em: 
0. recomendar ao Ibama, com fundamento no art. 11 da Resolução-TCU 315/2020, que incorpore a utilização de ferramentas de análise que permitam a avaliação das alternativas de descomissionamento em um contexto de múltiplas variáveis, a exemplo da análise comparativa multicritério, utilizada em projetos de descomissionamento do Reino Unido e do disposto no Decreto Presidencial 91/18 de Angola e, ainda, na recém publicada Resolução 817/2020 da ANP;
0. recomendar ao Ibama, com fundamento no art. 11 da Resolução-TCU 315/2020, que apresente a este Tribunal, no prazo de 90 dias, contados da ciência, plano de estruturação da área responsável pela análise dos projetos de descomissionamento das instalações (PDI) , com vistas a garantir a contento à análise dos processos referentes ao estoque de unidades de produção que serão desativadas nos próximos anos, listadas pela ANP, por força da Resolução 817/2020; 
0. dar ciência ao Ibama, com fundamento no art. 9º da Resolução-TCU 315/2020, que a ausência de análises de impactos ambientais elaboradas especificamente para as soluções de descomissionamento de instalações de petróleo e gás offshore afrontam a legislação vigente, em especial o art. 10 da Lei 6.938/1981, o Decreto 97.632/1989, e as Resoluções Conama 1/1986 e 23/1994;
0. ordenar à SeinfraPetróleo que monitore os itens 9.1 e 9.2 deste acórdão, bem como a execução da matriz de competências elaborada pela Agência Nacional do Petróleo, Gás Natural e Biocombustíveis (ANP) e as ações realizadas no âmbito do Plano Coral-Sol;
0. encaminhar este acórdão à Petróleo Brasileiro S.A. (Petrobras) , à Agência Nacional do Petróleo, Gás Natural e Biocombustíveis (ANP) , à Marinha do Brasil, à Comissão Nacional de Energia Nuclear (CNEN) , ao Ministério de Minas e Energia, ao Ministério do Meio Ambiente, à Casa Civil da Presidência da República, às Comissões de Minas e Energia e de Meio Ambiente e Desenvolvimento Sustentável da Câmara dos Deputados, e à Comissão de Meio Ambiente do Senado Federal.

Auditoria operacional no processo de descomissionamento de instalações de petróleo e gás offshore.

Agência Nacional do Petróleo, Gás Natural e Biocombustíveis; Comissão Nacional de Energia Nuclear; Instituto Brasileiro do Meio Ambiente e dos Recursos Naturais Renováveis; Ministério de Minas e Energia; Petróleo Brasileiro S.A.

3. Interessados/Responsáveis: não há.

13.1. Ministros presentes: Ana Arraes (Presidente), Walton Alencar Rodrigues (Relator), Benjamin Zymler, Aroldo Cedraz, Raimundo Carreiro e Bruno Dantas.
13.2. Ministros-Substitutos convocados: Augusto Sherman Cavalcanti e Marcos Bemquerer Costa.
13.3. Ministros-Substitutos presentes: André Luís de Carvalho e Weder de Oliveira.

WALTON ALENCAR RODRIGUES

Adoto, como Relatório, a instrução à peça 102, que contou com a anuência do corpo diretivo da unidade técnica (peças 103 e 104) .
I. INTRODUÇÃO 
I.1 Apresentação
A SeinfraPetróleo tem acompanhado de perto os debates em torno do descomissionamento de unidades de produção de petróleo e gás natural em diversos fóruns, nacionais e internacionais. A importante participação da equipe técnica em eventos sobre a indústria do petróleo, como a OTC 2019 Houston; OTC Brasil 2019; Rio Óleo e Gás; Workshops de descomissionamento; entre outros encontros e reuniões técnicas, tem permitido ao corpo de auditores especializados capturar tendências e situações que envolvem riscos para o segmento, com impactos potenciais à sociedade brasileira. O tema do descomissionamento de instalações de produção de petróleo e gás natural tem sido recorrentemente levantado nesses fóruns como ponto de atenção na indústria petrolífera.
O descomissionamento insere-se, em geral, na etapa final do ciclo de exploração e produção dos campos de petróleo e gás natural, ocasião em que, por motivos técnicos ou econômicos, ocorre o fim da vida útil das instalações ou do próprio campo. Essa etapa agrupa as atividades de desativação e remoção - total ou parcial - das instalações utilizadas, tamponamento dos poços perfurados (aqueles ainda não tamponados) , destinação adequada de resíduos e rejeitos gerados e recuperação ambiental da área.
I.2. Identificação Simplificada do Objeto 
O objeto da auditoria é delimitado no processo de descomissionamento de instalações de petróleo e gás offshore, com foco em riscos e amparo no arcabouço regulatório envolvido e nas condutas dos principais atores do processo, como operadores (a exemplo da Petrobras) , ANP e Ibama. Utilizou-se como suporte adicional o estudo de caso no descomissionamento do FPSO Cidade do Rio de Janeiro.
I.3. Antecedentes
Em cumprimento ao despacho de 25/11/2019 do Min. Walton Alencar Rodrigues (TC Processo 008.156/2019-0) , instaurou-se o processo TC Processo 039.462/2019-6 para realização de auditoria de natureza operacional relativamente ao processo de descomissionamento de instalações e equipamentos da indústria de produção de petróleo marítima (produção offshore) . O trabalho se desenvolveu de 25/11/2019 a 29/6/2020.
I.4. Objetivos e escopo da auditoria 
A presente auditoria teve por objetivo geral verificar se o atual arcabouço jurídico-regulatório relativo ao processo de descomissionamento de instalações de petróleo e gás offshore confere segurança jurídica às partes e se trata adequadamente os riscos inerentes às atividades. Como objetivos específicos, está o estudo de caso realizado no processo de descomissionamento do FPSO Cidade do Rio de Janeiro (FPRJ) , além da análise no processo de atualização da Resolução ANP 27/2006, que culminou na publicação da Resolução ANP 817/2020, em 27/4/2020.
A partir do objetivo do trabalho, formularam-se as seguintes questões e subquestões de auditoria:
	Questão 1: O atual arcabouço jurídico relativo ao processo de descomissionamento offshore confere segurança jurídica às partes e aborda adequadamente os principais riscos? (Estudo de caso do descomissionamento do FPSO Cidade do Rio de Janeiro) 
	Subquestão 1.1: O arcabouço jurídico vigente a respeito de descomissionamento de instalações de petróleo e gás offshore detalha adequadamente o processo?
	Subquestão 1.2: As exigências regulatórias mitigam de forma adequada eventuais riscos da atividade?		
	Subquestão 1.3: Existem gargalos claros relacionados à infraestrutura disponível para atender aos projetos de descomissionamento?
	Questão 2: O processo de atualização da Resolução ANP 27/2006, que trata especificamente sobre o descomissionamento, está sendo conduzido de forma a captar e a abordar adequadamente os riscos regulatórios mais relevantes identificados?
	Subquestão 2.1: Eventuais lacunas regulatórias referentes ao processo de descomissionamento de instalações de petróleo offshore foram captadas e estão sendo eliminadas ou mitigadas?
	Subquestão 2.2: Eventuais pontos de risco técnico foram captados e estão sendo eliminados ou mitigados?
As questões objetivaram limitar o escopo da auditoria no que tange ao descomissionamento de instalações de petróleo e gás offshore, avaliando se o arcabouço regulatório atual em torno desse processo confere segurança jurídica aos envolvidos e se eventuais falhas constatadas seriam sanadas com o advento de nova regulamentação pela ANP.
Registra-se e destaca-se, por oportuno, que a ausência de aprofundamento na análise da regulação relacionada à Marinha do Brasil, por se entender tratar de uma regulação mais afeta à segurança da navegação e de outros usos do mar, que não seria uma questão de relevância vinculada especificamente ao processo de descomissionamento. A Comissão Nacional de Energia Nuclear - CNEN, igualmente, apesar de ser um órgão envolvido no processo de descomissionamento de unidades de produção, não apresenta tratamento regulatório diferenciado para o material radiológico eventualmente oriundo do processo ordinário de produção ou decorrente do descomissionamento, o que também sugeriu o não aprofundamento em seus normativos.
I.4. Critérios 
Foram utilizados como critérios da auditoria: a Lei das Agências Reguladoras (Lei 13.848/2019) , a Lei sobre Política Nacional do Meio Ambiente (Lei 6.938/1981) , o Decreto 9.203/2017, as Resoluções ANP 27/2006 e 817/2020 e guias de boas práticas regulatórias e de coordenação regulatória na administração pública. 
No âmbito da legislação ambiental, utilizou-se o Decreto 97.632/1989, a Resolução CONAMA 01/1986, a Resolução CONAMA 23/1994 e a Portaria Ibama 4.396/2019. 
Ainda, foram utilizados normativos e práticas internacionais relacionadas aos processos de descomissionamento: Convenção das Nações Unidades sobre Direito do Mar (UNCLOS) , Resolução A.672 (16) de 1989 da IMO (International Maritime Organization) , projetos de descomissionamento do Reino Unido e Decreto Presidencial 91/18 de Angola.
I.5. Metodologia utilizada 
Os trabalhos foram realizados em conformidade com as Normas de Auditoria do TCU (Portaria-TCU 280/2010, alterada pela Portaria-TCU 168/2011) , e seguindo orientações do Manual de Auditoria Operacional (Portaria-Segecex 4/2010) .
Na primeira etapa da fiscalização, foram coletadas e estudadas publicações diversas e analisados documentos e informações obtidos, em especial, junto à Agência Nacional do Petróleo, Gás Natural e Biocombustíveis (ANP) , à Petróleo Brasileiro S.A. (Petrobras) e ao Instituto Brasileiro do Meio Ambiente e dos Recursos Naturais Renováveis (Ibama) . Os conhecimentos produzidos nessa fase inicial foram utilizados, entre outras atividades, para delimitar o escopo da auditoria no descomissionamento marítimo (offshore) , em razão de maior materialidade, complexidade e sujeição a riscos de maiores impactos, em comparação a campos terrestres.
Essa primeira etapa do trabalho foi sucedida por uma análise sumária de riscos, na qual foi avaliado se os eventos mapeados estariam devidamente tratados na regulação em vigor, relativa ao descomissionamento de unidades de produção offshore. Após uma consolidação prévia de resultados, buscou-se avaliar uma situação concreta, por meio do estudo de caso do descomissionamento do FPSO Cidade do Rio de Janeiro, para amparar conclusões preliminares e ampliar percepções e aspectos não considerados inicialmente. Ademais, foi conduzida uma análise de processo na atualização do principal normativo que regia o tema, a Resolução ANP 27/2006, que culminou na publicação da Resolução ANP 817/2020, de modo a avaliar se a atualização do normativo foi capaz de sanar ou mitigar eventuais falhas verificadas na regulação. 
Partindo-se da finalidade premente da auditoria operacional, qual seja, verificar se o arcabouço regulatório do descomissionamento de instalações de petróleo e gás offshore confere segurança jurídica às partes e se tratam adequadamente os principais riscos da atividade, definiram-se os seguintes procedimentos:
i. analisar as informações provenientes de publicações e estudos sobre o tema, inclusive dos principais stakeholders do setor;
ii. requisitar novas informações à ANP, Ibama, Petrobras e CNEN e analisá-las;
iii. realizar reuniões técnicas para esclarecimento de pontos relevantes do processo de descomissionamento;
iv. identificar os principais riscos do processo de descomissionamento de instalações de petróleo e gás offshore e verificar se o arcabouço jurídico os trata de forma adequada; e
v. consultar o processo de elaboração da nova resolução que deverá tratar do tema e apurar se ela elimina ou mitiga os riscos regulatórios identificados.
Os trabalhos foram realizados no período de 25/11/2019 a 29/6/2020 e abrangeram, de forma simplificada, os normativos que regulam o descomissionamento das instalações de exploração e produção de petróleo e gás offshore, com foco nos processos recentes relativos às solicitações de autorização para o descomissionamento.
Foi elaborado relatório preliminar de auditoria, então submetido para manifestações dos gestores, conforme orienta a Resolução-TCU 315/2020 e o Manual de Auditoria de Natureza Operacional do TCU. As manifestações apresentadas foram em sua integralidade analisadas e consideradas na elaboração desta versão final de relatório de auditoria.
I.6. Limitações inerentes à auditoria 
Aponta-se como limitação a complexidade técnica e assimetria de informação inerente ao tema, o que dificulta, em alguns casos, a discussão ou aprofundamento das abordagens de auditoria em assuntos mais técnicos. Trata-se de processo dinâmico, na fronteira do conhecimento e que provoca discussões e embates fundamentados em argumentos válidos entre indústria e ambientalistas não só no Brasil, mas em todo o mundo. Dessa forma, há escassez de estudos imparciais, maduros e conclusivos sobre o tema.
No Brasil, o tema passou a ser mais ampla e profundamente debatido a partir de 2016, motivado pela proximidade do fim da vida útil de grande número de instalações de produção de petróleo e gás no país, muitas das quais instaladas ainda na década de 1980, de forma que há pouco histórico de casos, prejudicando a análise mais aprofundada da problemática.
II. VISÃO GERAL DO OBJETO 
Como já explicitado, o descomissionamento refere-se à etapa final do ciclo de exploração e produção dos campos de petróleo e gás natural, ocasião em que, por motivos técnicos ou econômicos, ocorre o fim da vida útil de determinada instalação de produção, devendo o operador desativar e, a depender, remover as instalações, promover o abandono temporário ou permanente dos poços, dar adequado destino aos resíduos e aos rejeitos gerados e adotar medidas para a melhor recuperação do meio ambiente.
O processo de descomissionamento marítimo se divide, de forma simplificada, em três grandes grupos de atividades: poços, plataforma e equipamentos submarinos.
Iniciando a descrição resumida das atividades atreladas ao grupo referente a poços, observa-se que, à exceção do fato de os trabalhos serem realizados de forma remota, em ambiente submarino, os procedimentos se assemelham aos realizados em poços terrestres, ou seja, não há muita diferença entre o que se observa para os poços terrestres, cuja tecnologia e conhecimento já se encontram amplamente difundidos na indústria do petróleo em todo o mundo. Ademais, trata-se de atividade rotineira, realizada não só no momento final da vida útil do campo ou do módulo de exploração, mas de forma concomitante ao desenvolvimento da produção, à medida que o operador altera suas estratégias de desenvolvimento, ajustando a configuração da produção.
Conforme dados disponibilizados pela ANP, há um total de 29.955 poços perfurados no país, dos quais 5.159 foram inseridos na situação de abandono permanente, o que representa 17% do total. (Disponível em: , acessado em 17/2/2020) . 
Em relação às plataformas utilizadas para a produção dos campos marítimos, há que se destacar que, para efeito de complexidade de descomissionamento, podem ser divididas em, basicamente, dois grupos: fixas e móveis. 
Figura 1 - Tipos de plataforma

Fonte: Petrobras (disponível em: https://petrobras.com.br/infograficos/tipos-de-plataformas/desktop/index.html. Acessado em 3/4/2020) 
Dando início ao grupo de plataformas móveis, observa-se que o processo de remoção do local é bastante simples, embora com complexidades técnicas inerentes ao desmantelamento da unidade, como remoção de módulos, descontaminação etc. Por ser móvel, a plataforma, quando se torna inútil à produção, pode ser transportada para qualquer local do mundo, bastando desconectar os dutos relativos ao processo de produção e as amarras. 
Nesse caso, a preocupação principal dos órgãos reguladores deve recair sobre os riscos ambientais decorrentes principalmente das ancoragens (estacas e amarras) , além dos riscos à segurança no processo de desmantelamento e limpeza da unidade, para possibilitar a retirada da locação em segurança. Há também preocupações em relação a riscos ambientais para a fauna e flora que povoam o perímetro de locação da plataforma a ser descomissionada, em decorrência da eventual presença de espécies exóticas.
Já as plataformas fixas apresentam problemas mais complexos em seu processo de remoção, embora apresentem menor risco relacionado à segurança do processo de desmantelamento, por ser uma estrutura fixa e normalmente localizadas mais próximas da costa, em campos de menores profundidades. O problema maior reside na própria remoção da plataforma.
Primeiro, porque para se retirar a estrutura são necessários equipamentos de grande porte para içamento e transporte, muitas vezes indisponíveis, necessitando a subdivisão em partes. Segundo, por ser um elemento fixado no leito marinho, normalmente mais comum em águas rasas, a sua remoção causa também impacto ambiental ao bioma que porventura tenha se instalado em suas estruturas.
Ademais, em alguns casos, há a necessidade de utilização de explosivos ou mesmo a dragagem de pequenas áreas, relativas à base das estruturas, o que também causa impactos ambientais significativos e carecem de ser sopesados no momento da definição da melhor estratégia para o descomissionamento.
Por fim, no tocante aos equipamentos submarinos (inclusive dutos) , destaca-se ser o ponto de maiores incertezas e divergências em relação ao descomissionamento offshore. Diz-se isso porque não há no mundo grande número de experiências em descomissionamento de equipamentos submarinos da forma como se verá no Brasil nos próximos anos. Trata-se de complexidade e quantidade em ordem de grandeza bastante superior se comparadas ao que já foi realizado no Mar do Norte ou no Golfo do México (os dois principais benchmarks mundiais) .
Figura 2 - Linhas e equipamentos submarinos

Fonte: Apresentação DNV GL (disponível em: http://www.anp.gov.br/palestra/3127-workshop-sobre-desativacao-de-instalacoes-maritimas. Acessado em 3/4/2020) 
Diferente do abandono de poços, o arcabouço regulatório relacionado ao descomissionamento de plataformas e de sistemas submarinos ainda não possui uma regulação sólida ou um caderno de boas práticas, até mesmo pelo ineditismo do tema que só recentemente veio a se tornar objeto de debate entre operadores e entidades governamentais em todo o mundo. 
II.1. Importância socioeconômica
A história da indústria do petróleo tem origem em meados do século XIX. A importância da indústria cresceu proporcionalmente à necessidade crescente de energia. Atualmente, a exploração e produção de petróleo, embora ainda crescente e pujante, conta com sérias contestações do ponto de vista ambiental, devido às emissões de poluentes e pelos métodos de extração do produto. Mais recentemente, em todo o mundo, têm ganhado importância as discussões a respeito das análises de impacto ambiental relativas ao que se conhece por descomissionamento das instalações de produção de petróleo, em especial em campos marítimos, que é, exatamente, o foco do presente trabalho.
O ciclo de vida útil econômica de um campo de petróleo apresenta elevados custos de investimentos iniciais com a geração de receita em formato de parábola, em que se atinge um pico de receita com posterior declínio e, ao final, há um gasto considerável com o descomissionamento das instalações. A Figura 3 ilustra um fluxo de caixa padrão de um projeto de produção de petróleo:
Figura 3 - Fluxo de caixa esquemático de empreendimentos de óleo e gás

Fonte: http://www.pmisp.org.br/enews/edicao1303/artigo_02.asp
Observa-se que existem gastos na fase de exploração para verificar a viabilidade comercial do campo. Caso se declare a comercialidade do campo e após a aprovação do plano de desenvolvimento (PD) , se iniciam os gastos com investimento para produção do campo (Capital expenditure - Capex) , necessários para a produção do óleo e gás (poços, plataformas, sistemas de produção etc.) . Esse investimento é responsável por viabilizar a extração e produção do campo, proporcionando a obtenção das receitas. Estas, depois de deduzidas as parcelas do governo e os gastos operacionais (Operational expenditure - Opex) , geram os lucros.
Diferentemente, todavia, de outros tipos de empreendimentos, a exemplo de aeroportos, pontes, portos, rodovias, ferrovias e outras construções, os quais não possuem uma fase de encerramento, as instalações de exploração e produção de petróleo e gás demandam uma etapa de descomissionamento ao final da vida útil, similar ao que ocorre em empreendimentos de mineração.
Nota-se, na Figura 3, um custo fixo ao final do fluxo de caixa, justamente o custo de abandono ou de descomissionamento do campo. Tal custo é materialmente elevado e surge quando a unidade ou módulo de produção de petróleo não é mais capaz de produzir receitas que justifiquem a sua atividade, tendo encerrado a sua vida útil, o que traz riscos à adequada execução desse derradeiro compromisso.
Algumas regiões marítimas de produção de petróleo - a exemplo do Mar do Norte e Golfo do México -, por serem mais antigas, já têm enfrentando tal problema nos últimos anos e, à medida que novas áreas e campos atingem o exaurimento de suas vidas econômicas, aumenta-se a necessidade de uma boa regulação estatal a esse respeito.
Nos Estados Unidos, a maioria das plataformas instaladas no Golfo do México já foram descomissionadas, conforme demonstra a Figura 4. De acordo com trabalho elaborado pelo Instituto Brasileiro de Petróleo, Gás e Biocombustíveis (IBP) em cooperação com o Grupo de Economia da Energia (GEE) da UFRJ, "segundo Oudenot et al (2017) , mais de mil plataformas foram descomissionadas no Golfo do México, somente entre 2010 e 2014, a um custo de US$ 9 bilhões." Das outras plataformas operando no Golfo do México, proporção relevante deverá ser descomissionada na próxima década, com um custo estimado pelo governo norte-americano de mais US$ 38 bilhões (peça 16, p. 10) .
Figura 4 - Instalações ativas e descomissionadas por região

Fonte: apresentação ExxonMobil no VI Workshop: Segurança Operacional e Meio Ambiente, 2018 (peça 17, p. 3) 
As perspectivas no Mar do Norte não são diferentes. Também conforme o trabalho mencionado anteriormente, estudo recente indicou que a idade média das plataformas lá instaladas seria superior a vinte anos. Ainda segundo o estudo, seriam descomissionados - entre 2016 e 2025 - 186 projetos no Reino Unido e na Noruega, perfazendo o descomissionamento de um total de 1.832 poços, 109 plataformas e desmobilização de 7,5 mil quilômetros de dutos: 
 (...) A idade média das instalações remanescentes, no Mar do Norte, está acima dos 20 anos, sendo 26 anos para as plataformas do Reino Unido e 24 para as plataformas da Noruega (Decom North Sea, 2014) . O contexto do descomissionamento no Mar do Norte [em comparação com o Golfo do México] é caracterizado pela maior complexidade dos projetos offshore, em função da maior proporção de empreendimentos em águas profundas. Cerca de 500 plataformas e aproximadamente 10.000 poços de petróleo deverão ser descomissionados até 2050, com um custo estimado de US$ 100 bilhões (Oudonet et al, 2017) .
[omissis]
A atividade de descomissionamento, no Mar do Norte, deve se intensificar em quatro países, a saber: Reino Unido, Noruega, Holanda e Dinamarca. O tamanho e a complexidade das plataformas, assim como as especificidades do ambiente regulatório, fazem da desmobilização de ativos, na região, um grande desafio para as empresas que operam lá. Só no Reino Unido, estimam-se que até 2050 sejam gastos com a atividade de descomissionamento cerca de US$ 59 bilhões (BCG, 2017) . 
Em um estudo recente, a Oil&Gas UK (2016) projeta que, entre 2016 e 2025, serão descomissionados, no Reino Unido e na Noruega, 186 projetos, o que consiste no abandono de 1.832 poços, remoção de 109 plataformas, deslocamento de 652 mil toneladas de equipamentos topside, remoção de 316 mil toneladas de estruturas submarinas, descomissionamento de 64 mil toneladas de equipamentos submarinos e desmobilização de 7,5 mil quilômetros (km) de dutos. Todo esse processo irá gerar um total de 1 milhão de toneladas de material transportados para a costa (peça 16, p. 11-16) .
No Brasil, um estudo realizado pelo Instituto Alberto Luiz Coimbra de Pós-Graduação e Pesquisa de Engenharia, da Universidade Federal do Rio de Janeiro (Coppe/UFRJ) sugere que o país necessitará descomissionar sessenta instalações offshore e cerca de 165 poços, nos próximos 5 a 10 anos. Ainda, segundo documento constante do sítio eletrônico da ANP, 41% das instalações offshore no Brasil estão com mais de 25 anos, ou seja, com indicativo de final de vida útil. As Figuras 5 e 6 a seguir apresentam um detalhamento a respeito da idade das plataformas brasileiras e das plataformas da Bacia de Campos - bacia com maior número de plataformas em idade avançada -, respectivamente:
Figura 5 - Detalhamento do perfil etário das plataformas no Brasil

Fonte: Apresentação ANP: Descomissionamento de Instalações Marítimas, 12/7/2018 (peça 18, p. 6) 
Figura 6 - Detalhamento do perfil etário das plataformas na Bacia de Campos

Fonte: Apresentação ANP: Descomissionamento de Instalações Marítimas, 12/7/2018 (peça 18, p. 8) 
O que se observa, então, é que as atividades e os gastos anuais da indústria petrolífera com descomissionamento tendem a crescer rapidamente em função dos inúmeros eventos previstos para plantas offshore maduras. Segundo estimativas da empresa de consultoria IHS Markit, o dispêndio global por ano com descomissionamento offshore deve mais que quadruplicar até 2040 e o valor total destes gastos pode atingir US$ 210 bilhões, nos próximos 25 anos (disponível em: https://news.ihsmarkit.com/prviewer/release_only/slug/energy-power-media-decommissioning-aging-offshore-oil-and-gas-facilities-increasing-si, acessado em 3/4/2020) . A Figura 7 a seguir traz estimativa de gastos com descomissionamento em águas profundas apresentada pela ExxonMobil em Workshop promovido pela ANP.
Figura 7 - Perspectivas de gastos com descomissionamento em águas profundas

Fonte apresentação ExxonMobil no VI Workshop: Segurança Operacional e Meio Ambiente, 2018 (peça 17, p. 4) 
Assim, como se percebe, nessa última etapa de vida útil dos campos, os investimentos são vultosos. Se por um lado movimentam a economia, por outro os riscos ambientais e sociais são presentes e elevados. É exatamente esse contraste socioeconômico um dos principais motivadores para a presente fiscalização. 
No plano técnico, os projetos de descomissionamento offshore tendem a ser mais complexos no Brasil, já que envolvem uma proporção importante de campos em águas profundas (300 a 1500 metros) e ultra profundas (acima de 1500 metros) , além de uma grande extensão de dutos interligando poços e plataformas. No plano econômico, o tema afeta sobretudo a Petrobras, pois, das 79 plataformas com idade acima de 25 anos no Brasil, 74 são operadas pela empresa. Desta forma, a regulação do descomissionamento no Brasil tem um impacto importante, também, no planejamento da sociedade de economia mista.
Nesse sentido, a Petrobras apresentou em suas demonstrações financeiras o provisionamento de R$ 70,377 bilhões (dado de 31/12/2019) sob a rubrica "Provisões para desmantelamento de áreas". Esse provisionamento, segundo informações repassadas pelos gestores da Petrobras, refere-se ao valor presente líquido estimado para a desativação de todos os campos operados pela companhia, ou seja, trata-se da estimativa total de gastos com descomissionamento trazidas ao valor de hoje por uma taxa de desconto.
Destaca-se que houve aumento de R$ 23 bilhões em relação ao ano anterior. Tal incremento é devido, entre outros motivos, ao "aumento de R$ 7 bilhões decorrente da antecipação do cronograma de abandono em alguns projetos", e ao "aumento de R$ 5 bilhões em função da revisão de estimativas de poços e equipamentos e da diminuição do ano médio de abandono de alguns campos de produção". A Figura 8 ilustra os lançamentos contábeis.
Figura 8 - Provisão da Petrobras para desmantelamento de áreas

Fonte: DFP 2019, Petrobras (peça 19, p. 62) 
O lançamento da provisão procura justamente indicar no planejamento da empresa a necessidade de desativar e remover suas instalações de produção e os valores estimados de tais atividades. Esse provisionamento gradual permite um maior controle por parte da Petrobras, na pressuposição de que se garantirá recursos suficientes para arcar com os custos de tais incumbências.
Para melhor ilustrar o objeto de controle que se debruça o presente trabalho, bem como a sua importância, em termos de risco e relevância, apresenta-se, a seguir, alguns dados relativos à operação e ao processo de descomissionamento do navio plataforma FPSO Cidade do Rio de Janeiro, o qual foi selecionado como estudo de caso para melhor fundamentar as análises realizadas, por ter se apresentado como um caso completo e complexo de descomissionamento.
FPSO Cidade do Rio de Janeiro 
Tendo em vista a decisão de se utilizar um estudo de caso para o presente trabalho, elegeu-se o FPSO Cidade do Rio de Janeiro (FPRJ) , em decorrência de informações prestadas pelos gestores de que se tratava de um descomissionamento bastante completo e de notícias que indicavam rachaduras no casco e vazamento de óleo proveniente desta unidade de produção (disponível em: http://www.anp.gov.br/noticias/5330-acompanhamento-incidente-fpso-rj. Acessado em 3/4/2020) . 
A referida plataforma, afretada da Modec, teve sua produção iniciada em 2007 no Campo de Espadarte, na Bacia de Campos, situando-se a 130km da costa em profundidade média de 1.365 metros, com capacidade de produção máxima de 100 mil barris de petróleo por dia (peça 20, p. 7, 79 e 81) .  
	
Figura 9 - FPSO Cidade do Rio de Janeiro

Fonte: Projeto de Descomissionamento de Instalações - FPRJ (peça 20, p. 28) .
Com o encerramento da produção em junho de 2018, a Petrobras deu início ao processo de descomissionamento do FPRJ, encaminhando a primeira versão do seu Projeto de Descomissionamento. A segunda versão, mais detalhada, foi encaminhada em dezembro de 2018, quando se indicou que as instalações a serem descomissionadas seriam a plataforma (FPSO) , linhas de ancoragem, poços e sistema submarinos (dutos, umbilicais e equipamentos) .
Durante o curso do descomissionamento, houve um primeiro vazamento ocorrido em janeiro de 2019 em um dos tanques do FPRJ, tendo derramado um volume de 4,9 mil litros de óleo (peça 21) . 
Já em agosto de 2019, houve a ocorrência de novo incidente com o FPRJ. Conforme noticiado pela própria Petrobras, foram descobertas trincas no casco da plataforma, as quais resultaram no vazamento de 1,2 mil litros de óleo residual (peça 22) . A Figura 10 ilustra o rombo no casco da plataforma. Face a essa situação, o risco de afundamento era real, de modo que se mudou a solução de descomissionamento previamente autorizada, visando conferir total agilidade na retirada da embarcação da sua locação, levando-a imediatamente para estaleiro na costa brasileira, diferentemente do que havia sido autorizado mediante o processo de descomissionamento.
Figura 10 - Rombos no casco do FPRJ

Fonte: Resposta Petrobras Ofício 08-249 (peça 23) .
	Em 15 de fevereiro de 2020, os reparos no casco foram finalizados no Estaleiro Jurong Aracruz, tendo a plataforma se dirigido a águas internacionais três dias depois (peça 24) . Todavia, ao final dos trabalhos desta fiscalização, ainda restavam discussões a respeito da destinação final de alguns equipamentos submarinos.
II.2. Da legislação aplicável
Em relação à legislação aplicável, registra-se, preliminarmente, que apesar da importância do tema do ponto de vista econômico, social e ambiental, não se observou, no plano nacional, uma legislação específica, clara e organizada sobre o tema, principalmente do ponto de vista ambiental.
Iniciando o detalhamento dos principais regramentos aplicáveis pelas orientações internacionais, relata-se a existência de, basicamente, duas orientações internacionais aplicáveis no país, a Convenção das Nações Unidades sobre Direito do Mar (UNCLOS - de United Nations Conventions on the Law of the Sea) e a Resolução A.672 (16) de 1989 da IMO (International Maritime Organização) .
A Convenção das Nações Unidades sobre Direito do Mar (UNCLOS) , em vigor no ordenamento jurídico brasileiro por força do Decreto 1.530/1995, estatui em seu artigo 210 a necessidade de "prevenir, reduzir e controlar" a poluição do meio marinho por alijamento de materiais, estabelecendo que os Estados devem adotar medidas e assegurar que o alijamento não se realize sem autorização. Por alijamento, a UNCLOS entende se tratar de "qualquer lançamento deliberado no mar de detritos e outras matérias, a partir de embarcações, aeronaves, plataformas ou outras construções, ou qualquer afundamento deliberado no mar de embarcações, aeronaves, plataformas ou outras construções" (peça 25) . 
Já a Resolução A.672 (16) de 1989 da IMO (International Maritime Organização) , agência especializada da ONU responsável por diretrizes no âmbito da navegação internacional e da qual o Brasil é país-membro, orienta que "instalações ou estruturas offshore abandonadas ou descontinuadas em qualquer plataforma continental ou zona econômica exclusiva sejam removidas". Contudo, a norma prevê a possibilidade de não remoção ou remoção parcial, desde que atendidos certas orientações e padrões. Como orientações, a Resolução IMO destaca que a permanência no leito marinho deve ser avaliada caso a caso, baseada em suas seis orientações (peça 26, p. 5, tradução livre) .
Passando aos regramentos nacionais, a Constituição Federal de 1988 (CF/1988) , no art. 225, estabelece o direito de todos ao meio ambiente ecologicamente equilibrado e já indica, em seu § 2º, que "aquele que explorar recursos minerais fica obrigado a recuperar o meio ambiente degradado, de acordo com solução técnica exigida pelo órgão público competente, na forma da lei."
No âmbito legal, há uma variedade de leis que, embora não tratem especificamente do tema, tangenciam o processo de descomissionamento de instalações de petróleo e gás. 
Primeiramente, cita-se a Lei do Petróleo (Lei 9.478/1997) , a qual dispôs sobre a política energética nacional e as atividades relativas ao monopólio do petróleo, bem como instituiu o Conselho Nacional de Política Energética (CNPE) e a Agência Nacional do Petróleo (ANP) . Obedecendo à CF/1988, a referida lei ratifica como monopólio da União a pesquisa e lavra das jazidas de petróleo e gás natural e outros hidrocarbonetos fluidos, e estabelece que esta atividade pode ser exercida mediante concessão, autorização ou contratação sob partilha de produção por empresas constituídas pelas leis brasileiras (arts. 4º e 5º) .
Nas atividades de exploração e produção, a Lei do Petróleo indica os casos de extinção das concessões e a necessidade de o operador realizar os procedimentos necessários a reparar ou indenizar os danos decorrentes das atividades, inclusive quanto à recuperação ambiental determinada por órgãos competentes (art. 22, §2º) .
Outro dispositivo legal aplicável é a Lei 6.938/1981 (Política Nacional do Meio Ambiente) , que estabeleceu a necessidade de prévio licenciamento ambiental das atividades potencialmente poluidoras. A Lei 6.938/1981 imputou ao Ibama propor ao Conselho Nacional do Meio Ambiente (CONAMA) normas e padrões para implantação, acompanhamento e fiscalização do licenciamento das "atividades utilizadoras de recursos ambientais, efetiva ou potencialmente poluidores, capazes, sob qualquer forma, de causar degradação ambiental" (art. 10) .
A Lei 12.305/2010, dispondo sobre a Política Nacional de Resíduos Sólidos (PNRS) , também tem sido invocada pelo Ibama quando da análise de processos de descomissionamento de instalações de petróleo. Em seu art. 47, inciso I, a lei dispõe ser proibido o lançamento no mar como disposição ou destinação final de resíduos sólidos ou rejeitos. A proibição incluiria eventual instalação de produção lançada ao mar que, posteriormente, tenha perdido sua função.
Em termos de decretos, vale citar o Decreto 1.530/1995, o qual internalizou no ordenamento jurídico brasileiro a mencionada Convenção das Nações Unidas sobre Direito do Mar, e o Decreto 97.632/1989, o qual estabelece em seu artigo 1º que os empreendimentos destinados à exploração de recursos minerais devem, quando da apresentação do Estudo de Impacto Ambiental - EIA e do Relatório do Impacto Ambiental - RIMA, submeter à aprovação do órgão ambiental competente, plano de recuperação de área degradada.
Antes de apresentar os normativos internos de cada um dos órgãos governamentais envolvidos no processo de descomissionamento, faz-se uma breve introdução sobre as suas competências nas autorizações necessárias ao processo de descomissionamento, basicamente: Ibama, ANP e Marinha.
Conforme a Lei 11.516/2007, compete ao Ibama exercer o poder de polícia ambiental, executar ações das políticas nacionais de meio ambiente e ações supletivas de competência da União, observando a legislação ambiental vigente. Nessa linha, cabe ao órgão conceder o licenciamento ambiental, avaliar os impactos ambientais da atividade e exercer sua fiscalização com possibilidade de aplicação de penalidades. Em suma, o Ibama tem a atribuição de observar o cumprimento da legislação ambiental brasileira e acordos internacionais afetos ao meio ambiente. 
A ANP, como órgão regulador instituído pela Lei 9.478/1997 e efetivado por meio do Decreto 2.455/1998, tem a atribuição de promover a regulamentação, a contratação e a fiscalização das atividades relativas à indústria de óleo e gás. Assim, cabe à Agência regular e fiscalizar todo processo relativo à exploração e produção de óleo e gás, inclusive o processo de descomissionamento. 
O papel da Marinha é, conforme art. 5º da Lei 9.537/1997, de "assegurar a salvaguarda da vida humana e a segurança da navegação, no mar aberto e hidrovias interiores, e a prevenção da poluição ambiental por parte de embarcações, plataformas ou suas instalações de apoio". Nessa seara, em se tratando de descomissionamento, a permanência de plataformas flutuantes em águas jurisdicionais brasileiras, bem como de todas as eventuais embarcações de serviços e apoio, depende de autorização da entidade. 
No âmbito do processo de descomissionamento, então, os três órgãos devem aprovar as soluções de descomissionamento e abandono propostas pelos operadores de cada campo, nos limites das atribuições de cada um. De forma bastante sintética: o Ibama analisa a solução de descomissionamento e abandono do ponto de vista do meio ambiente; a ANP sob o aspecto técnico das soluções propostas (adequação às melhores práticas da indústria) , inclusive no que diz respeito ao melhor aproveitamento da jazida; e a Marinha observa se as questões afetas à segurança da navegação e outros usos do mar estão garantidas. 
Essas análises, contudo, não são estanques, as exigências de um ou outro órgão envolvido pode influenciar nas soluções apresentadas e demandar alterações nos projetos e análises, conforme esquema seguinte:
Figura 11 - Modelo esquemático das atribuições dos entes envolvidos na análise do projeto de descomissionamento

Apresenta-se também como ator nesse processo a Comissão Nacional de Energia Nuclear (CNEN) , que atualmente possui papel acessório, pois sua atuação é restrita ao fator radiológico, o qual ocorre em pequenas quantidades. Contudo, com o ganho de escala no volume de material a ser descomissionado, oriundo de eventual decisão de se remover quantidades elevadas de dutos instalados no leito marinho, pode se tornar um ator relevante no sistema. Atualmente, a CNEN não participa da aprovação ou rejeição da solução de descomissionamento apresentada, sua atuação ocorre depois de definida a solução, para a adequação e tratamento dos resíduos e rejeitos radiológicos cuja concentração atinja ou ultrapasse os limites estabelecidos nos normativos para que se passe a demandar controle daquele material.
Passando então aos normativos aplicáveis aos três principais envolvidos, no que tange ao Ibama, sua atuação a respeito do tema é pautada pelas Resoluções CONAMA 001/1986 (estabelece as definições, as responsabilidades, os critérios básicos e as diretrizes gerais para uso e implementação da Avaliação de Impacto Ambiental) , CONAMA 9/1990 (trata do licenciamento ambiental no setor de mineração) , CONAMA 23/1994 (instituiu procedimentos específicos para o licenciamento de atividades relacionadas à exploração e lavra de jazidas de combustíveis líquidos e gás natural) e CONAMA 237/1997 (aprimora aspectos do licenciamento ambiental) .
Conforme antecipado, não se identificou normativo específico, do ponto de vista ambiental, que discipline o processo de análise e autorização do descomissionamento. Somente em 2019, verificou-se a publicação de duas Informações Técnicas: 3/2019 e 31/2019 (peças 27 e 28) . As informações técnicas, todavia, não possuem força normativa e foram emitidas por unidade técnica do Ibama - não refletindo, oficialmente, o posicionamento institucional do órgão.
No que se refere à ANP, os seguintes normativos internos tratam do tema: Portaria ANP 25/2002 (regulamenta o abandono de poços) ; Resolução ANP 27/2006 (dispõe sobre a desativação de instalações na fase de produção - peça 29) ; Resolução ANP 28/2006 (trata da alienação e reversão de bens e devolução de áreas de concessão) ; Resolução ANP 43/2007 (dispõe sobre o regulamento de segurança operacional) ; Resolução ANP 17/2015 (traz o regulamento técnico do Plano de Desenvolvimento, cujo item 19 versa sobre desativação de instalações) ; Resolução ANP 41/2015 (dispõe sobre segurança operacional em sistemas submarinos, cujo item 26 trata sobre descomissionamento e desativação de sistemas submarinos) ; Resolução ANP 46/2016 (aprova o Regulamento Técnico do Sistema de Gerenciamento da Integridade de Poços - SGIP) ; e, por fim, a mais nova Resolução 817/2020, de 17/4/2020 (peça 30) , em substituição à então vigente Resolução ANP 27/2006 (trata do descomissionamento de instalações de exploração e produção de petróleo e gás) .
Em relação à Marinha do Brasil, existem as Normas da Autoridade Marítima (NORMAM) . Dentre estas, a NORMAM07/DPC, NORMAM08/DPC e NORMAM11/DPC impactam mais na atividade de descomissionamento. A primeira dispõe sobre a inspeção naval em plataformas de petróleo. Já a segunda detalha o procedimento para despacho de cascos desativados (impedimentos, entrada e saída do porto) . A terceira traz o procedimento para posicionamento de plataformas no mar.
A Comissão Nacional de Energia Nuclear (CNEN) também possui normativos que podem impactar na atividade de descomissionamento de instalações de óleo e gás, dado que a produção petrolífera pode gerar resíduos e rejeitos NORM (sigla em inglês para Materiais Radioativos de Ocorrência Natural) , os quais necessitam de adequado controle, tratamento e acondicionamento. Dessa forma, as normas CNEN NN-8.01 e NN-8.02 dispõem, respectivamente, sobre gerenciamento de rejeitos NORM e licenciamento de depósitos para acondicionamento de rejeitos radioativos. 
Por fim, existem documentos vinculantes ao operador, os quais exigem a apresentação de um programa ou plano de desativação de instalações, como os contratos de concessão e partilha, o próprio Plano de Desenvolvimento do campo de petróleo e a Licença de Operação concedida pelo Ibama para desenvolvimento da produção.
III. ACHADOS DE AUDITORIA
Conforme registrado, o presente processo surgiu a partir da percepção da unidade técnica da existência de um desalinhamento de opiniões entre operadores e o órgão ambiental, que aumentava a percepção de riscos intrínsecos ao processo de descomissionamento de instalações de produção de óleo e gás offshore.
Realizados os procedimentos de auditoria previstos, constatou-se a ocorrência de quatro achados, a saber: i) insegurança jurídica em relação às análises ambientais que subsidiam a autorização do processo de descomissionamento pelo Ibama; ii) falha de governança referente ao processo de análise do projeto de descomissionamento no Ibama; iii) fragilidades de coordenação interinstitucional; e iv) medidas insuficientes para mitigação do risco de bioinvasão da costa brasileira por coral-sol. Os achados passam a ser apresentados em seguida, na sequência elencada.
III.1 Insegurança jurídica relativa às análises ambientais que subsidiam a autorização do processo de descomissionamento
A equipe de auditoria constatou que os projetos de desativação das instalações estão sendo licenciados mediante a apresentação de um plano genérico de descomissionamento, no início da etapa de desenvolvimento da produção, caracterizado por informações muito pouco específicas sobre a estratégia de descomissionamento das unidades de produção ao final da vida útil do campo. Esse plano, que em geral apenas considera o atendimento à legislação em vigor e atenção a procedimentos estabelecidos para o descomissionamento, não sofre atualização relevante até as vésperas de se iniciar de forma efetiva o processo de descomissionamento, às vezes décadas após o primeiro licenciamento. Como consequência, surgem divergências entre operador e órgão ambiental, decorrentes principalmente da ausência de regramento claro, especialmente, quanto aos casos que se permite o abandono de estruturas no leito marinho, elevando os riscos e os custos intrínsecos ao processo.
A causa dessas constatações se relaciona com inadequações regulatórias, que acabam permitindo condutas potencialmente inapropriadas e/ou ineficientes por parte dos operadores e do órgão ambiental, e, consequentemente, provocam insegurança jurídica para as atividades de descomissionamento de unidades de produção marítima.
Em relação ao licenciamento de projetos de atividades potencialmente poluidoras, a exemplo da exploração e produção de petróleo e gás - tanto onshore quanto offshore -, tem-se que a Política Nacional do Meio Ambiente estabeleceu a necessidade de prévio licenciamento ambiental.
A Resolução Conama 01/1986 estabeleceu que os licenciamentos de empreendimentos de exploração e produção de petróleo e gás "dependem de elaboração de estudo de impacto ambiental e respectivo relatório de impacto ambiental". Apontou ainda que, em projetos de competência federal, caberia ao Ibama conceder as licenças, consequentemente, cabe a esse órgão licenciar os empreendimentos de exploração e produção de petróleo e gás offshore.
Como já mencionado na introdução deste trabalho, a indústria do petróleo, no quesito ambiental, difere da maioria dos setores, pois seus projetos possuem vida útil em que, ao final, deve-se realizar uma série de atividades, também geradoras de impacto ambiental, justamente para reconstituir o meio ambiente, no intuito de retorná-lo aos demais usos. A atividade de exploração e produção de petróleo se assemelha, então, às demais atividades de exploração de recursos minerais, que também possuem esta característica.
Neste sentido, o Decreto 97.632/1989 é claro, em seu artigo 1º, ao definir que os empreendimentos destinados à exploração de recursos minerais, devem, quando da apresentação do Estudo de Impacto Ambiental - EIA e do Relatório do Impacto Ambiental - RIMA, submeter à aprovação do órgão ambiental competente, plano de recuperação de área degradada.
Ou seja, ao final da vida útil da jazida ou das instalações faz-se necessário executar um projeto de desativação ou descomissionamento, como vem sendo chamado no setor de petróleo, das instalações utilizadas no processo produtivo, no intuito de recuperar a área degradada. Ocorre que essas atividades também geram impacto ambiental. Apenas para ilustrar (e sem considerar a complexidade técnica envolvida) , uma unidade de produção instalada no mar, com equipamentos de grande porte, quilômetros de dutos e linhas de fluxo depositadas no leito marinho, para serem integralmente retiradas demandam centenas, se não milhares de horas de trabalho de embarcações especializadas, que queimam significativas quantidades de óleo combustível. 
Os equipamentos depositados no leito marinho por anos ou décadas, acabam servindo, em alguns casos, como abrigo para a vida marinha. Além disso, os equipamentos eventualmente retirados precisam passar por processos de limpeza e retirada de elementos incrustantes, por vezes contaminantes e até radioativos, o que exige embarcações, área portuária e equipamentos adequados para o correto tratamento e destinação final de dejetos, de tal forma que também precisam ser considerados em estudos de impactos.
A legislação atual exige que o licenciamento dos projetos inseridos no escopo desta fiscalização seja prévio e suportado por estudo de impacto ambiental (EIA) e relatório de impacto ambiental (Rima) , os quais devem conter o plano de recuperação da área degradada.
Destaca-se a importância de tal exigência legal, porque, se assim não fosse, estaríamos diante de uma legislação que autorizaria a utilização de recursos naturais, mediante instalação de estruturas potencial ou efetivamente poluidoras, sem saber como seria realizada a desativação daquelas estruturas de forma a devolver o meio ambiente aos demais usos, o mais próximo possível daquele que se encontrava quando do início da atividade econômica.
Nessa linha, o EIA que suporta o licenciamento de empreendimentos com vida útil limitada, como os minerários e de petróleo e gás, traz em sua estrutura um projeto de desativação, contendo informações iniciais acerca do descomissionamento. Posteriormente, no caso de empreendimentos de petróleo e gás, é apresentado o denominado Programa de Descomissionamento de Instalações, por força da Resolução ANP 817/2020.
Analisando, então, os projetos de desativação de estruturas constantes dos EIA de três diferentes empreendimentos offshore e de um empreendimento de mineração, identificaram-se níveis de detalhamento distintos dos projetos ambientais licenciados. 
No programa de desativação de empreendimento minerário - elaborado segundo a regulação atual (Resolução Conama 9/1990) - constatou-se que o plano de descomissionamento foi apresentado contendo as soluções que se pretende implementar e destacando a possibilidade de alterações, inclusive já sinalizando que o plano da empresa iria prever uma revisão a cada cinco anos. Registrou também que o plano seria revisto um ano antes do encerramento das atividades de lavra de cada um dos platôs (peça 31, p. 319-324) :
Por se tratar de um documento de planejamento e gestão ambiental este plano pode e deverá ser revisado a cada período determinado de tempo ou a qualquer momento caso ocorreram modificações importantes nas premissas técnicas ou econômicas do empreendimento. Estas revisões permitirão incorporar no Plano as evoluções do conhecimento do processo, do planejamento do empreendimento, da tecnologia ambiental e das legislações. O Plano geral da MRN irá prever uma revisão a cada 5 anos.
 (...) 
No que se refere ao descomissionamento desses platôs o Plano deverá ser revisto um ano antes do encerramento das atividades de lavra, momento em que seria feito o detalhamento dos procedimentos a serem adotados.
 (...) 
10.2.5 - Descomissionamento, desmontagem e demolição da infraestrutura de apoio e britagem
Princípio norteador: durante a fase de fechamento, desmontar as estruturas implantadas e que não terão uso definido e preparar a superfície degradada para o retorno à condição primitiva e revegetar.
O que será feito: as áreas de mina e unidades de apoio, entendido aqui como as instalações de britagem e edificações de abastecimento/lubrificação, oficina, escritório e subestação elétrica concentram-se nos platôs. As edificações em estrutura metálica serão desmontadas e edificações e ou pisos de alvenaria ou concreto serão demolidos. Os resíduos gerados serão gerenciados e dispostos conforme definido nos programas de gestão de resíduos. As diversas superfícies serão reabilitadas logo após o término das atividades de desmontagem e demolição e também de lavra. A reabilitação ambiental das áreas lavradas e de apoio, consistirá em três passos: reconformação física do terreno; implantação de sistemas de controle de drenagem e erosão; reflorestamento conforme as premissas do PRAD.
Como será feito (método) : A MRN já desenvolve procedimentos de desmontagem de unidades de apoio e de reabilitação de áreas mineradas. Estes procedimentos e métodos associados serão atualizados e ajustados às especificidades, se for o caso, para os platôs. As áreas reabilitadas serão avaliadas, visando garantir sua sustentabilidade de longo prazo, conforme previsto no programa de monitoramento, item 10.2.8.
Entre as diversas alternativas e metodologias a serem consideradas no desmonte e demolição deverão ser adotados os seguintes procedimentos:
[omitido] (grifos acrescidos) .
Como se vê, o nível de detalhe a respeito das atividades a serem desenvolvidas, no caso mencionado, permite ao órgão responsável pelo licenciamento, ou a qualquer cidadão, ter boa noção ao menos das diretrizes daquele projeto, possibilitando que os impactos de sua implementação sejam considerados no respectivo EIA. Ao final do projeto, portanto, não há margem para grandes discussões e diferenças significativas de entendimentos entre empreendedor e órgão ambiental, uma vez que as expectativas foram alinhadas desde o início.
Adicionalmente, vale registrar que para alguns projetos minerários ainda em atividade e licenciados em momento anterior à entrada em vigor da Resolução Conama 9/1990, estaria sendo realizada uma espécie de licenciamento ambiental específico para os programas de desativação, uma vez que não constaram das licenças inicialmente concedidas, segundo informações prestadas pelo órgão ambiental em entrevistas e reuniões realizadas durante a execução da fiscalização. Dessa forma, pode-se, ainda que em momento tardio, analisar as alternativas de desativação e respectivos impactos ambientais, a fim de se definir a melhor solução técnica antes que se alcance o final da vida útil do empreendimento.
Todavia, em relação aos empreendimentos de extração de petróleo offshore, verificou-se que eles não apresentam em seus planos iniciais de desativação - constante do EIA - informações minimamente realistas sobre como será o processo de descomissionamento das unidades de produção ao final da vida útil. 
Não seria razoável exigir a apresentação de soluções detalhadas ou definitivas no EIA elaborado para solicitar a licença de instalação e operação, afinal, o horizonte temporal da produção nesses campos é bastante extenso. No entanto, as ferramentas técnicas hoje disponíveis já permitem maior certeza sobre a viabilidade de se fazer ou não a retirada de determinados equipamentos do leito marinho, considerando critérios técnicos, econômicos, sociais, ambientais e de segurança operacional. 
Adicionalmente, muito em razão desse longo horizonte temporal de produção, os planos de desativação contidos no EIA têm previsto a necessidade de atualização, mas não se tem evidência de que essas atualizações estejam ocorrendo na prática.
Para ilustrar a situação, apresenta-se, em sequência, alguns trechos do EIA relativo ao campo de Carcará, no pré-sal brasileiro, a 220 km da costa do estado de São Paulo, a uma lâmina d'água de cerca de 2050 metros, apresentado pela Equinor em novembro de 2019, em que se observam informações genéricas no texto, mas com previsão de atualizações periódicas. Em relação aos sistemas submarinos, exatamente o foco dos principais problemas e discordância entre operadores e Ibama, o projeto simplesmente informa que serão adotados procedimentos em linha com as diretrizes estabelecidas (peça 32, p. 154-156) :
O Projeto de Descomissionamento, aqui apresentado, atende à legislação vigente para este tipo de atividade. Cabe ressaltar que estão previstas revisões e atualizações periódicas, de forma a incorporar novas tecnologias e legislações específicas que venham a surgir durante o período de operação do empreendimento.
 (...) 
Para a desativação e descomissionamento do sistema submarino, serão adotados procedimentos em linha com as diretrizes estabelecidas pelo Regulamento Técnico do Sistema de Gerenciamento da Segurança Operacional de Sistemas Submarinos (SGSS) , definido na Resolução ANP 41/2015. (grifos acrescidos) .
Para o Campo de Roncador, localizado na porção norte da Bacia de Campos, a cerca de 125 km da costa do Rio de Janeiro, em lâmina d'água que varia de 1.500 a 1.900 m., operado pela Petrobras, o plano de desativação inserto no EIA, datado de 2009, também faz menção à necessidade de atualização e, em relação aos dutos submarinos, indicou que eles seriam removidos em sua totalidade. Todavia, no mesmo parágrafo, ao final, o texto ressalta que a decisão sobre a remoção dos dutos se baseará na legislação pertinente à época da desativação (peça 33, p. 43-52) :
O Projeto, ora apresentado, contempla as normas técnicas e legais, ajustadas aos planejamentos econômicos e operacionais cumpridos normalmente pela PETROBRAS em seus procedimentos padronizados para todos os campos em que opera. Portanto, o Projeto deverá ser reavaliado de seis em seis anos, periodicamente, devendo a última revisão ser ajustada para ocorrer cerca de um ano antes da sua efetivação, a fim de garantir a conformidade quanto aos aspectos legais, normas técnicas e tecnologias do momento e características do Projeto a serem estipuladas pela PETROBRAS.
 (...) 
Os dutos instalados sobre o solo marinho, a princípio, serão removidos em sua totalidade. A fim de evitar focos de poluição do meio ambiente, os dutos removidos deverão ser limpos, utilizando-se a tecnologia mais adequada à época. Acrescenta-se que a decisão sobre a remoção dos dutos se baseará na legislação pertinente à época da desativação. (grifos acrescidos) .
Destaca-se, desse último exemplo trazido, que embora conste como primeira opção a retirada total dos dutos e equipamentos submarinos, pela distância da costa e profundidade da produção do Campo de Roncador (cerca de 1500 m) e pela tecnologia e conhecimento que se tem hoje, bem como pela própria evolução dos processos de descomissionamento em curso, dificilmente essa será a solução efetivamente empregada.
Mesmo no caso em que se verificou um pouco mais de detalhes em relação ao plano de desativação do empreendimento constante do EIA, as informações ainda se mostraram genéricas. Esse é o caso exatamente do FPRJ, unidade de produção do Campo de Espadarte, localizado na porção sul da Bacia de Campos, a cerca de 110 km da costa do Rio de Janeiro, em lâmina d´água que varia entre 750 e 1.500 m., utilizado como estudo de caso neste trabalho. O EIA elaborado para o FPRJ indicou que o descomissionamento envolveria o abandono de linhas e dutos sobre o solo marinho. Fez constar também a necessidade de atualizações periódicas (peça 34, p. 2 e 8) :
A desativação da atividade só ocorrerá após aproximadamente 12 anos e, neste período de operação, novas tecnologias voltadas para a desativação e para o reaproveitamento das estruturas existentes, assim como mudança nos critérios e padrões dos órgãos ambientais reguladores, serão incorporados, levando a necessidade de periódicas atualizações em seu planejamento.
 (...) 
Instalações Submarinas
As linhas que possuírem sistemas de ancoragem, e os dutos instalados sobre o solo marinho, não serão removidas. Entretanto, para tal, deverão ser limpos ou condicionados de maneira a evitar a poluição potencial, em qualquer condição, de acordo com a tecnologia mais avançada disponível na época, mantendo-se um registro da presença dos mesmos no local. (grifos acrescidos) .
Apesar de a previsão do plano de desativação constante do EIA já haver indicado o abandono de linhas e dutos, o detalhamento da solução apresentada foi insuficiente para evitar os problemas relativos à sua implementação quando o projeto foi encaminhado para aprovação do Ibama. 
Também se ressalta que no Plano de Desenvolvimento do campo de Espadarte, documento necessariamente apresentado à ANP para acompanhamento do desenvolvimento da produção do campo, elaborado em novembro de 2012, quase sete anos após apresentação do EIA, consta a informação de que as instalações submarinas teriam seu plano de desativação analisado conforme estudo comparativo de todas as opções disponíveis, portanto, informação já diferente da solução inicialmente apresentada pela Petrobras quando do licenciamento do campo (peça 35, p. 372) :
A desativação dos equipamentos, instalações e sistemas será analisada através de estudo comparativo de todas as opções disponíveis. Caso parte ou totalidade dos sistemas for abandonado no leito marinho, serão considerados os efeitos da deterioração dos materiais, assim como o efeito que estes materiais e equipamentos poderão causar ao ambiente. 
Ademais, o projeto de desativação constante do EIA não sofreu, do ponto de vista ambiental, nenhuma atualização ao longo do período de desenvolvimento do campo no sentido de melhor detalhar aquela solução inicialmente apresentada, contrariando o disposto no próprio EIA. Não se atualizou o plano para detalhar quais linhas ou equipamentos seriam abandonados no leito marinho e quais seriam removidos, o que somente aconteceu poucos meses antes da data estimada para o descomissionamento, materializando, portanto, a insegurança jurídica que dá nome ao achado, conforme se relata com maiores detalhes a seguir.
Analisando o caso do FPRJ, verificou-se que apenas com a apresentação do seu Projeto de Descomissionamento de Instalações (PDI) , cuja primeira versão data de maio de 2018 (mais de doze anos após a apresentação do EIA) , que o órgão ambiental teve a real noção das instalações e equipamentos que a operadora pretendia remover ou, mais importante para o caso, quais as instalações e equipamentos que ela pretendia abandonar no local, o que levou a impasses quanto a solução a ser adotada em certos casos. A previsão de encerramento da produção era para o mês de junho de 2018 - apenas um mês após a apresentação do PDI (peças 36 a 38) .
Face à incompletude do PDI apresentado, uma segunda versão, mais detalhada, foi encaminhada em dezembro de 2018, já seis meses após a data indicada de encerramento da produção (peça 20) .
Nota-se, portanto, que o prazo utilizado para apresentação e discussão das melhores opções para o projeto de descomissionamento não se mostrou minimamente compatível com a complexidade das análises, principalmente quando a solução apresentada não se mostra sequer alinhada entre o órgão ambiental e o operador, como foi o caso.
Aprofundando um pouco mais na análise do caso base estudado (FPRJ) , relata-se que houve discussão técnica e discordância de entendimento entre Ibama e Petrobras sobre a melhor opção de descomissionamento referente à remoção dos dutos submarinos e de dois equipamentos interligados aos dutos rígidos (PLET-ESP-02 e a ESDV-VE-P-15) .
Em relação aos dutos e equipamentos submarinos, o primeiro PDI apresentado, em maio de 2018, previa deixá-los no leito marinho temporariamente após desconectá-los, até a definição da solução final (remoção total, remoção parcial ou permanência no leito marinho) , o que se daria após os resultados de análise multicritério a ser elaborada (peça 36, p. 44-45) . A definição por meio de análise multicritério já havia sido sinalizada no texto do Plano de Desenvolvimento, transcrito neste tópico: "A desativação dos equipamentos, instalações e sistemas será analisada através de estudo comparativo de todas as opções disponíveis" (peça 35, p. 372) .
A análise comparativa multicritério, como o próprio nome deixa claro, é uma metodologia de suporte à decisão, normalmente empregada em situações complexas, em que a quantidade de variáveis e a abrangência de áreas de conhecimento envolvidas no processo decisório demanda uma análise integrada dos efeitos da decisão. Quando se emprega a referida metodologia, assume-se que não há uma decisão perfeita, mas que diante da necessidade de se decidir e com suporte em uma análise balanceada e multidisciplinar, avaliada por especialistas de diversas áreas do conhecimento, indica-se o que, naquele cenário, afigura-se como a opção mais adequada.
Na versão seguinte do PDI, de dezembro de 2018, o documento passou a detalhar melhor a destinação do sistema submarino, indicando que os dutos flexíveis seriam recolhidos (um total de 145 km, para os quais se concluiu que não havia óbice técnico para sua remoção) . Para os dutos rígidos, foi empregada a referida análise multicritério, tendo sido considerada como "alternativa preferida" a permanência in situ (peça 20, p. 50-56) .
Aqui, faz-se o registro de que a Petrobras argumentou, em reuniões com a equipe de auditoria, que o recolhimento dos dutos flexíveis foi realizado não por ter sido considerado por ela como a melhor solução, mas por conta da não concordância do Ibama em relação ao abandono temporário e pela sua sinalização de que na ausência de óbice técnico, a solução preferida seria a remoção completa. Não foi encontrada evidência de estudos que detalhassem os impactos ambientais de qualquer uma das soluções. Assim, devido aos impactos financeiros (custos) em decorrência do prazo que a discussão consumiria, uma vez que o órgão ambiental não permitiu o abandono temporário até a decisão final, a Petrobras decidiu pela remoção, conforme o PDI apresentado. Repisa-se que a unidade de produção havia parado sua produção desde junho de 2018. 
Com relação aos dois equipamentos interligados aos dutos rígidos, mencionados alhures, foram quase dois anos de discussão até o último parecer elaborado pelo Ibama, o qual não acatou as justificativas apresentadas pela Petrobras para a permanência dos dois equipamentos no leito marinho, demandando da companhia que apresentasse os procedimentos para remoção e destinação dos mesmos ou justificativas mais robustas para a não remoção (peça 39, p. 10) . 
Em resumo, a Petrobras defendia, primeiramente, que o PLET-ESP-02 e a ESDV-VE-P-15 fossem abandonados definitivamente in situ por: i) serem acessórios flangeados nas extremidades do duto rígido, com a remoção envolvendo cortes submarinos; ii) suas dimensões e localizações, incluindo a lâmina d'água, não ofereceriam risco para outros usuários do mar, especialmente a navegação; iii) seriam constituídos quase integralmente por aço, material considerado inerte; e iv) permitem o abandono in situ do duto rígido com as extremidades tamponadas, pois possuem válvulas de bloqueio (peça 40, p. 7) . 
Em seguida, complementou justificando que a avaliação comparativa de alternativas de descomissionamento do trecho rígido do gasoduto considerava os dois equipamentos como acessórios do duto (assim como elementos de estabilização) , integrando um todo; e que inexistiriam óbices técnicos e ambientais para a retirada dos equipamentos, mas isto implicaria em riscos operacionais similares ao corte e içamento de trechos rígidos, o que teria sido aprofundado na avaliação comparativa (peça 40, p. 7 e 8) .
O Parecer Técnico nº 91/2020-COPROD/CGMAC/DILIC refutou os argumentos do operador (peça 39, p. 3) :
Resumidamente, o que a empresa apresentou foi a reiteração de seus argumentos, novamente informando que resulta de sua "avaliação comparativa de alternativas de descomissionamento". Apesar de o operador concluir sua argumentação dizendo que "ratifica-se, agora com maiores elementos e detalhes, a proposição de abandono do PLET-ESSP-02 e da ESDV-VE-P-15 juntamente com o duto rígido, cuja permanência definitiva in situ já foi aprovada", não se pode dizer que o que foi apresentado foi capaz de dar melhor suporte a proposta. 
	(...) 
Considerando que o padrão é a remoção total dos equipamentos e estruturas do sistema submarino, apenas dizer que a proposta de permanência no leito marinho resulta da avaliação comparativa não é suficiente. A comparação feita entre quilômetros de duto rígido, com o PLET-ESP-02 e a ESDV-VE-P-15, não parece adequada. Parece ter havido uma confusão por parte do operador, na construção de sua argumentação no sentido de avaliar se seria necessário remover. Tal entendimento seria um equívoco. Não se trata de avaliar se é necessário remover, mas, sim, de como será feito e se a situação se enquadra em algum caso de exceção que impeça, ou se recomende negativamente à remoção. (...) 
O método é de suporte a tomada de decisão, então não é ele que toma a decisão. Não é o objetivo desta análise fazer críticas ao modo como ela foi feita, mas alertar que a empresa pode estar se equivocando quanto a sua aplicação. Recomenda-se a leitura da Informação Técnica nº 31/2019 - COPROD/CGMAC/DILIC (SEI nº 6595591) .
Dessa forma reitera-se a solicitação feita no Parecer Técnico nº 14/2019 - COPROD/CGMAC/DILIC:
"Os motivos listados permitem apenas que o órgão ambiental licenciador competente possa considerar a possibilidade de permanência, mas não são suficientes para justificá-la. Dessa forma, ou a argumentação em favor da permanência seja melhor elaborada, ou se apresente os procedimentos de remoção e destinação."
Até o final dos trabalhos de auditoria ainda não se havia decidido a melhor opção de descomissionamento daqueles equipamentos.
Assim, mais de dois anos depois de protocolada a primeira versão do PDI, não havia ainda solução definida para o caso, prejudicando o cronograma estimado das atividades e a efetividade das discussões, dado que parte da solução aventada pode ser, inclusive, impactada pelo próprio prazo de discussão. 
Como se demonstrou, os planos inicialmente apresentados, constantes do EIA, indicam a necessidade de atualização periódica, que não tem sido realizada ou, pelo menos, não está sendo levada à apreciação do órgão ambiental. Sua ausência tem deixado uma elevada margem de incerteza a respeito da solução de descomissionamento, principalmente no ponto mais controverso - dutos e equipamentos submarinos -, o que culmina em severos desentendimentos e discussões extemporâneas ao final da vida útil dos campos, que é agravada pela ausência de normativos do órgão ambiental a respeito do assunto.
Essa situação de ausência de normativos específicos que conduzam o comportamento do mercado e a prática que vem sendo adotada pelos operadores ilustram a elevada insegurança jurídica que se manifesta ao final da vida útil das instalações, provocando decisões apressadas, premidas pelo impacto financeiro da demora da decisão, além de prejudicar a própria análise dos impactos ambientais da solução empregada. Em outras palavras, aquela solução genérica de desativação licenciada pelo órgão ambiental, tal como apresentada no EIA, sofrerá modificações apenas ao final da vida útil do campo, o que não permite à sociedade e aos órgãos ambientais avaliarem de forma efetiva os impactos que o processo de descomissionamento trará ao meio ambiente, seja pela permanência de equipamentos ou por sua remoção, após anos ou décadas de deposição no leito marinho.
A título de exemplo, a opção pelo abandono de toda a estrutura in situ apresentará impactos ambientais completamente distintos da opção por sua remoção completa, que também apresenta impacto. Não foi encontrada análise comparativa de impactos ambientais entre uma e outra solução. 
Os indícios coletados a partir das situações analisadas indicam que projetos de exploração e produção de petróleo no Brasil podem ser desnecessariamente mais onerosos, além de não haver certeza de que as decisões sobre o descomissionamento das unidades de produção sejam otimizadas para a melhor solução ambiental.
Ainda no caso do FPRJ, a negativa do Ibama quanto à permanência de instalações subsea no local decorre de interpretação da sua área técnica, consubstanciada na Informação Técnica 3, de janeiro de 2019, e Informação Técnica 31, de dezembro de 2019 (peças 27 e 28) . Esta última traz em maior detalhes as normas regulatórias utilizadas pela área técnica do órgão como base para avaliação dos processos de descomissionamento, como a Resolução A.672 (16) de 1989 da IMO (peça 26) e a Lei 12.305/2010 (PNRS) . 
O aprendizado propiciado pelo estudo de caso indica de modo claro que a interpretação da unidade técnica do Ibama se pauta na retirada das instalações como regra geral, sendo exceção a permanência in situ.
Conforme a Informação Técnica 31/2019, o entendimento é que o caso base deve ser a retirada total das instalações, a qual pode ser flexibilizada desde que haja justificativa conforme uma das cinco opções listadas pela informação técnica: risco inaceitável à segurança dos trabalhadores; riscos inaceitáveis ao ambiente marinho ou impactos ambientais injustificáveis; inexequibilidade técnica; custos extremos; e atribuição de novo uso (peça 28, p. 12-13) . Como se pode observar, os critérios de exceção previstos são vagos quanto aos termos empregados. 
O entendimento dos técnicos do órgão responsável pelo licenciamento ambiental, externado pelas informações técnicas e reforçado em reuniões realizadas com a equipe de auditoria, é de que as diretrizes constantes do plano de desativação registrado no EIA indicaria a concordância dos empreendedores com a solução base - retirada de todos os equipamentos e linhas instalados no leito marinho.
Ocorre que essa visão, de remoção completa de todas as instalações, equipamentos ou dutos utilizados durante o processo de produção do campo, não é compartilhada pelos operadores, diferentemente do que indica a área técnica do Ibama. Ao que se pôde perceber, a intenção dos operadores é obter de modo ágil a licença de instalação e operação, para iniciar o quanto antes a geração de receita, de forma a compensar os elevados investimentos que são realizados up-front, deslocando a discussão sobre o descomissionamento para o final do período de produção. 
Os operadores argumentam, por exemplo, que mundo afora já se autoriza o abandono in situ de dutos e equipamentos mesmo antes do início da produção, quando, por critérios pré-definidos e por meio de análise multicritério, for essa a solução ótima. Entretanto, podem ser omissos em incluir essas análises nos pedidos iniciais de licenças de operação, por receio da morosidade que isso provocaria na autorização para início das atividades de produção.
Pontua-se que a Petrobras tem alegado (na condição de operadora de campos) que, mesmo sem considerar o critério econômico, não se pode afirmar que a solução técnica exigida atualmente pelo Ibama (retirada completa dos equipamentos) seria a melhor solução.
Assim, a fragilidade regulatória, a interpretação das normas em vigor pelo órgão ambiental e as condutas das empresas operadoras acabam por criar um incentivo perverso à e transparência entre os envolvidos (reguladores e regulados) , aumentando a assimetria de informações e induzindo a uma zona de conflito no final da vida útil dos campos, exatamente no momento em que os riscos se potencializam, quando o operador deixa de ter interesse econômico naquele ativo. O que se constatou é que apenas em momento próximo ao encerramento da produção vem sendo apresentado ao órgão ambiental o PDI, assim como encaminhado para a ANP, solicitando autorização para abandonar in situ parte ou a totalidade de dutos e equipamentos submarinos sobre os quais a área técnica do órgão ambiental esperava a solução de remoção completa.
Quanto à solução tida como padrão atualmente pelo órgão ambiental brasileiro - retirar toda e qualquer estrutura e equipamentos utilizados -, importante registrar que tal solução não significa, em absoluto, anular o impacto inicialmente causado ao meio ambiente pela deposição no leito marinho de equipamentos, nem sequer que essa solução deixará de produzir novos impactos ao meio ambiente. Inclusive, retirar os equipamentos do leito marinho pode apresentar impactos ambientais superiores à própria opção de se abandonar in situ toda ou parte da estrutura, como vem sendo evidenciado em trabalhos técnicos sobre o assunto ao redor do mundo. Afinal, a retirada de equipamentos do leito marinho a profundidades elevadas resultará em nova alteração naquele ambiente, consumirá combustíveis, implicará em riscos elevados de diversas naturezas, com impactos potenciais significativos não apenas ao meio ambiente, mas à segurança de operadores, embarcações, estruturas portuárias, entre outros.
Os projetos de descomissionamento (PDI) já autorizados no país indicam que há uma tendência de que ao menos parte dos dutos e dos equipamentos subsea de grande porte permaneçam no leito marinho como melhor opção de desativação, considerando a necessidade de intervenções, como limpeza, tamponamento definitivo, soterramento etc. Em âmbito mundial, a melhor solução vem sendo definida, como adiantado, por meio de análises comparativas multicritério, consideradas atualmente o "padrão-ouro" para o processo de tomada de decisão no que se refere ao descomissionamento de unidades de produção marítimas.
No Brasil, embora não haja obrigatoriedade de se utilizar a metodologia multicritério (do ponto de vista dos normativos ambientais) , a Petrobras, no âmbito do projeto de descomissionamento do FPRJ, utilizou de metodologia comparativa de soluções desenvolvida pela empresa DNV GL (Det Norske Veritas Group) em parceria com a indústria petrolífera para justificar a solução de destinação dos dutos rígidos, com o intuito de melhor fundamentar suas opções e demonstrar às autoridades ambientais responsáveis pela aprovação do projeto sobre a adequação das soluções propostas. O trecho a seguir traz excerto do PDI apresentado para o FPRJ (peça 20, p. 55-56) :
Devido à complexidade do recolhimento de dutos rígidos submarinos, dos custos envolvidos nas operações e dos riscos operacionais e impactos/riscos ambientais associados, a destinação final (recolhimento ou abandono definitivo in situ) do trecho rígido (entre o PLETESP- 02 e a ESDV-VE-P-15) do gasoduto de exportação que interliga o FPRJ à P-15 foi definida com base em "avaliação comparativa de alternativas de descomissionamento".
Foram avaliadas duas alternativas de descomissionamento37: (i) remoção integral pelo método de "corte e içamento" e (ii) abandono definitivo in situ de todo o duto rígido38. A análise foi realizada utilizando-se o "Método 1" (qualitativo) descrito no guideline de "Diretrizes para Avaliação Comparativa Baseada em Risco de Opções para Descomissionamento de Instalações Submarinas no Brasil", publicado no início de setembro de 2018 como resultado de um JIP (Joint Industry Project) coordenado pela DNV-GL e que contou com a participação de oito empresas (operadoras e prestadoras de serviço na área de óleo e gás) . 
Apresentação posterior da Petrobras, no âmbito de evento promovido pela FGV-Energia, destacou a referida análise anterior: 
Figura 12 - Alternativa Preferida FPRJ 

Fonte: Apresentação Petrobras em Evento da FGV, em 5/8/2019 (peça 41, p. 6) 
Aqui vale o registro de que, quão mais complexo sejam os casos, mais úteis e necessárias têm se mostrado as referidas análises comparativas, pois, diante das interferências existentes entre as áreas do conhecimento no processo de descomissionamento, a opção preferível, a mais eficiente, deve necessariamente considerar as externalidades negativas que são produzidas simultaneamente em diversas áreas, em especial a ambiental, a econômica e a social (a exemplo de impactos na navegabilidade e em comunidades pesqueiras) . A legitimidade da decisão perpassa, portanto, pelo maior grau de conhecimento possível desses impactos nas diversas áreas, não apenas no meio ambiente.
Destaca-se que a Petrobras, em parceria com o Instituto Alberto Luiz Coimbra de Pós-Graduação e Pesquisa de Engenharia, da Universidade Federal do Rio de Janeiro (COPPE/UFRJ) , vem desenvolvendo metodologia de análise multicritério mais robusta voltada para instalações submarinas no contexto brasileiro, com o propósito de fundamentar a escolha pela melhor opção caso a caso. Para aprimorar a metodologia, a COPPE/UFRJ promoveu workshops com a participação de diferentes players para contribuir com o desenvolvimento do trabalho e buscar consenso, especialmente, quanto aos critérios e subcritérios a serem avaliados na metodologia (peça 42) .
Traçando um paralelo com a tendência mundial, observa-se que a referida análise multicritério tem sido empregada na elaboração e na análise dos atuais planos de descomissionamento e vem sendo considerada como subsídio fundamental na definição da melhor solução para se remover ou abandonar estruturas, levando em conta critérios de segurança, impacto ambiental, custos, tecnologias e impactos sociais.
Conforme as Notas de Orientação para Descomissionamento de Instalações e Dutos de Óleo e Gás Offshore, documento produzido pelo Departamento de Negócios, Energia e Estratégia Industrial do Reino Unido (Department for Business, Energy & Industrial Strategy - BEIS) , a análise multicritério serve de importante instrumento de avaliação comparativa para constatar qual a melhor alternativa a ser adotada: remover, remover parcialmente ou abandonar no local (peça 43) .
Ainda em relação aos processos analisados pela equipe de auditoria, apurou-se que para as instalações enterradas tem sido permitido o abandono, enquanto para as instalações não enterradas tem se exigido a remoção. Como mencionado, a preocupação daqueles projetos é, fundamentalmente, com a interferência em outros usos do mar. No Mar do Norte, a pesca de arrasto se mostra um importante vetor econômico e as profundidades dos projetos são, na maioria, somente da ordem de dezenas de metros de lâmina d'água, o que justifica a exigência de se abandonar somente os dutos enterrados. 
Outra interessante experiência internacional sobre o tema é a normatização realizada em Angola. Registra-se que a promulgação da Lei 10/2004 e edição do Decreto Presidencial 91/2018 regulou o processo de descomissionamento naquele país em duas situações: (i) em relação aos campos já licenciados e em produção; e (ii) em relação aos novos campos a serem licenciados (peça 44) . 
A regulamentação prevê a apresentação de um plano de abandono provisório para todos os campos em produção, incluindo o estudo de impacto ambiental da solução de descomissionamento adotada. Para os campos a serem licenciados após a entrada em vigência do novo regramento, os planos de abandono devem constar do plano geral de desenvolvimento e produção, elaborado no início do desenvolvimento do campo, apresentando, portanto, desde o primeiro pedido de licenciamento, uma solução de descomissionamento (mesmo que provisória) , devidamente acompanhada de estudos de impactos ambientais. Ainda, exige-se que o plano de abandono seja revisto e atualizado a cada três anos, de forma a reduzir eventuais desalinhamentos ao final da vida útil do campo, quando deverá ser apresentado o plano de abandono definitivo, resultado do plano de abandono provisório devidamente atualizado (peça 44, p. 3-4) .
O Decreto Presidencial 91/2018 de Angola traz também uma tabela tratando das soluções pré-indicadas a depender da disposição de instalações no mar, a qual prevê as opções de remoção, remoção parcial ou manutenção, sendo que a determinação da opção mais viável depende da avaliação de diferentes critérios, inclusive prevendo a utilização da análise comparativa multicritério - células contendo o termo "melhor opção":
Figura 13 - Opções de descomissionamento pré-indicadas

Fonte: Decreto Presidencial 91/2018 de Angola (peça 44, p. 17) .
Pelo exposto até aqui, no que tange às questões ambientais, vê-se que a legislação ambiental brasileira que prevê a necessidade de licenciamento prévio das atividades poluidoras, fundamentada em estudos de impacto ambiental, inclusive das atividades de recuperação da área degradada (Lei 6.938/1981; Decreto 97.632/1989; e Resoluções Conama 01/1986 e 23/1994) , é pouco específica em relação ao descomissionamento de unidades de produção de petróleo no mar e não tem sido cumprida em sua plenitude. Afinal, as soluções de descomissionamento se assentam sobre soluções genéricas inseridas no EIA originário, sem nenhuma atualização por anos ou décadas, vindo a serem discutidas somente ao final da vida útil do projeto, momento em que a variável econômica ganha ainda maior relevância. Ademais, não há nenhuma diretriz institucional do Ibama que defina ou direcione os entendimentos sobre a possibilidade de abandono parcial ou total dos sistemas submarinos no leito marinho, principal ponto de controvérsia entre o órgão ambiental e a indústria.
Nesse sentido, observando os normativos existentes, existe margem para o Ibama aprimorar o processo de descomissionamento, antecipando as discussões para os novos campos a serem licenciados, assim como fez a ANP em sua recente Resolução ANP 817/2020 (será tratada adiante nesse relatório - item III.3) . 
Há margem, ainda, para atualização normativa considerando a possibilidade de utilização da metodologia de análise multicritério, que se afigura como tendência mundial, no sentido de permitir maior clareza a respeito dos critérios utilizados para a tomada de decisão do órgão acerca dos impactos ambientais das soluções de descomissionamento apresentadas pelo operador.
Finalizado o relato e dada a relevância do tema, considera-se importante apresentar a seguir, brevemente, alguns dos efeitos danosos mais claros dessa insegurança jurídica ao final da vida útil dos campos, o que se divide em dois tópicos: situações de emergência; e comprometimento da infraestrutura disponível.
Situações de emergência
Um primeiro efeito relevante e danoso ao processo de descomissionamento identificado pela auditoria, potencializado pela insegurança jurídica relatada, é o incremento da probabilidade de indicação de situações de emergência durante o período de descomissionamento. Trata-se, naturalmente, de período crítico, pois se impõe aos operadores obrigações de elevada complexidade técnica e de elevado custo em condições finais de vida econômica do campo, momento no qual o interesse econômico das empresas tende a reduzir ao máximo os seus custos, criando situação de elevados riscos operacionais.
Nesse sentido, e trazendo estimativas de números ao presente relatório, a diária de afretamento de um FPSO de grande capacidade, comum no pré-sal brasileiro, é da ordem de centenas de milhares de dólares em operação normal. No caso de descomissionamento, embora não se possa precisar o valor exato da taxa diária, é de se supor que seja um percentual considerável desse montante em operação, ultrapassando facilmente a casa da centena de milhar de dólar.
Em fato relevante de 2005, apresentado pela Petrobras, a companhia mencionava um valor de US$ 501 milhões para afretamento de plataforma junto à MODEC para operar ao sul do campo de Espadarte, local da FPRJ, por um período de oito anos (peça 45) . Considerando a quantidade de trinta dias por mês, o valor de US$ 501 milhões seria dividido por um total de 2.880 dias (30 dias x 12 meses x 8 anos) . A taxa diária de afretamento, então, seria em torno de US$ 174 mil, o que, em reais, chegaria facilmente a um valor acima de meio milhão de reais por dia. 
Esse valor, próximo a duas centenas de milhares de dólares ao dia, inclusive, pode ser considerado baixo face ao cenário atual, referente à nova geração de FPSOs afretados para operarem no pré-sal brasileiro. Como exemplo, o FPSO Cidade de Paraty, afretado em 2011 para operar no Campo de Lula, teve taxa diária de afretamento acordada em US$ 499 mil (disponível em: https://www.portalnaval.com.br/noticia/fpso-cidade-de-paraty-chega-ao-brasil-em-junho/. Acessado em 3/4/2020) .
Traz-se essa abordagem em termos de estimativas de valores envolvidos para demonstrar que o incentivo para as operadoras retirarem os seus ativos no menor prazo possível não pode ser desprezado ou menosprezado, afinal, a permanência de uma plataforma mobilizada com esse nível de custo operacional sem retorno econômico será tratada pela operadora como emergência financeira, agravada pelo desgaste natural dos equipamentos e estruturas, que passam a demandar maiores investimentos em manutenção.
Como exemplo, registra-se o caso bastante grave envolvendo o próprio FPRJ (caso base estudado neste trabalho) , cujas consequências poderiam ter sido bem mais gravosas, dada a constatação de rombos no casco da embarcação, culminando em vazamento de 1,2 mil litros de óleo residual no mar (peça 22) . O risco de naufrágio completo da embarcação, segundo informações prestadas, mesmo com as ações emergenciais adotadas, foi elevado até a sua chegada ao porto de Jurong, no Espírito Santo. Registra-se que esse incidente relacionado ao FPSO Cidade do Rio de Janeiro ainda está sob investigação, impossibilitando neste momento qualquer conclusão acerca das suas causas. 
Destaca-se que a estratégia apresentada no PDI de retirada dos risers, aprovada pelos órgãos competentes, foi modificada pelo mencionado risco de naufrágio da plataforma, tendo sido necessário cortar os risers no intuito de acelerar a retirada da plataforma para deslocamento a estaleiro próximo. Além disso, a plataforma, que iria se dirigir diretamente a águas internacionais, foi trazida para estaleiro localizado na costa brasileira, trazendo consigo todo o risco de bioinvasão predatória da fauna marinha brasileira
Em outro exemplo elucidativo, cita-se a plataforma P-27, a qual obteve, no início de 2013, autorização do Ibama para descomissionamento. Contudo, depois de constatada a incrustação da sua estrutura por coral-sol, (espécie bioinvasora da costa brasileira) , exigiuse solução diversa da apresentada para evitar a contaminação do litoral brasileiro. 
Em resumo, por dificuldades na implementação de solução aprovada de descomissionamento, a Petrobras argumentou a existência de outros riscos relacionados a vidas humanas, em decorrência de problemas na estrutura da plataforma, o que dificultava a adoção da melhor solução em termos ambientais. Assim, caracterizada a emergência, após disputa judicial no intuito de obter a permissão para deslocamento imediato da P27 sem o devido tratamento da ameaça ambiental no sítio de sua locação (em alto mar) , foi concedida alteração inédita na rota de navegação, tendo sido a plataforma  conduzida à Baía de Todos-os-Santos (BA) (peça 46, p. 44-45) .
Essas situações de emergência são praticamente impossíveis de serem objetiva e tempestivamente contestadas pelos agentes do Estado. No caso ilustrado, tratava-se de enorme desafio para a equipe de fiscalização ambiental, por ser assunto de elevada complexidade técnica, pela premissa de urgência, pelo fato de a plataforma estar situada em área remota, em alto mar, o que exigiria agilidade no dispêndio de vultosas quantias de recursos financeiros, humanos, tecnológicos e de logística de movimentação, além envolver elevado nível de assimetria de informações. 
Conhecedoras dessa realidade, não se mostra uma tarefa difícil para as empresas operadoras apresentarem riscos de acidentes relevantes durante o processo de descomissionamento, de modo a forçar a caracterização de emergência técnica, justificando medidas não desejadas do ponto de vista ambiental sob o pretexto de danos maiores a vidas humanas, como no caso ilustrado, o que reforça a necessidade da regulação antecipar essas discussões e, na medida do possível, alinhar as expectativas do órgão ambiental às dos operadores do campo quanto ao descomissionamento de equipamentos, buscando a melhor solução ambiental, econômica e social possível. 
Comprometimento da infraestrutura disponível
Outro efeito negativo da insegurança jurídica e tardia da decisão a respeito das exigências ambientais diz respeito à infraestrutura disponível referente ao processo, de uma forma geral. Nesse aspecto, entendeu-se que o principal gargalo decorreria, basicamente, da eventual necessidade de se retirar do leito marinho quantidade significativa de dutos (só no descomissionamento do FPRJ serão removidos 145 km de linhas flexíveis) . Isso porque, tal estratégia demandaria estrutura operacional elevada dos órgãos licenciadores, os quais parecem não estar adequadamente estruturados para a demanda (Ibama e CNEN, por exemplo) , grande quantidade de embarcações específicas (não facilmente disponíveis) , infraestrutura portuária adequada para recebimento do material e infraestrutura rodoviária (inclusive disponibilidade de carretas e motoristas) para o transporte de um volume elevado de dutos para regiões menos nobres (custosas) que o porto.
Segundo reunião com gestores da CNEN, caso essa situação demande atuação por contaminação com material NORM, não há no órgão disponibilidade de pessoal apto a responder eventual crescimento da demanda, de modo a fiscalizar e a atender tempestivamente os pleitos da indústria, inclusive no que diz respeito à certificação e autorização de depósitos iniciais de materiais contaminados. Cabe esclarecer que a implantação de depósito inicial para armazenamento de rejeitos NORM é de responsabilidade exclusiva do operador, devendo este submeter à CNEN a solicitação para construção do depósito, não cabendo a cessão de espaço ou o uso compartilhado do mesmo. 
Em reunião com o Ibama, os responsáveis indicaram também que o órgão não teria capacidade operacional para suportar um aumento de demanda relativa ao processo de descomissionamento, o que também pode se tornar um gargalo, aumentando prazos e atribuindo excessivos custos aos operadores, os quais terão mais incentivos para forçar a caracterização de uma situação de emergência, encurtando o caminho para soluções que lhes sejam mais vantajosas sob o ponto de vista econômico. Nessa situação, o nível de exigências diminui, como se constatou, representando risco significativo de provocar impactos importantes ao meio ambiente e à sociedade.
Com a antecipação das discussões e o alinhamento prévio de expectativas - especialmente se utilizada a análise multicritério - há, potencialmente, melhores condições para que os órgãos estatais envolvidos se estruturem adequadamente para o atendimento das demandas que lhes serão exigidas, com ao menos quatro ou cinco anos de antecedência.
Conclusão do achado
Conclui-se que o licenciamento ambiental do longo período de produção de jazidas de petróleo e gás offshore assenta-se sobre uma solução genérica de descomissionamento, em especial, quanto aos equipamentos subsea, que não é atualizada, mas levada a debates apenas ao final da vida útil do campo produtor, momento em que o operador apresenta, efetivamente, sua proposta de descomissionamento das instalações, contendo, normalmente, soluções dissociadas das expectativas iniciais da área técnica do órgão ambiental, previstas, muitas vezes, décadas atrás, quando da emissão da licença de operação.
Viu-se que a solução-padrão adotada pelo Ibama de determinar a retirada por completo dos equipamentos instalados no leito marinho tende a não ser a solução efetivamente proposta pelo operador, ocasionando um desalinhamento de expectativas, como de fato vem ocorrendo e foi observado no caso do FPRJ. Além disso, essa solução-padrão não necessariamente será a mais eficiente, quando analisada comparativamente sob diversos critérios, em especial o técnico, econômico, ambiental, social e de segurança operacional.
A causa dessas constatações se relaciona com regulamentos ambientais pouco específicos para o descomissionamento de unidades de produção marítimas e a ausência de atualizações periódicas dos planos inicialmente apresentados, de sorte que as soluções efetivamente apresentadas ao final da vida útil do campo, muitas vezes, são contraditórias às expectativas dos casos base genericamente considerados pelo Ibama, o que provoca insegurança jurídica e aumenta prazos de discussões e custos a serem suportados pelos operadores. Como consequência, não há o cumprimento, em sua plenitude, da legislação ambiental aplicável, que prevê a necessidade de licenciamento prévio das atividades poluidoras, fundamentada em estudos de impacto ambiental inclusive das atividades de recuperação da área degradada (Lei 6.938/1981; Decreto 97.632/1989; e Resoluções Conama 01/1986 e 23/1994) . 
Além disso, as condutas observadas destoam das melhores práticas internacionais, as quais têm se alinhado no sentido da utilização de análise multicritério para a melhor tomada de decisão.
Essa situação resulta, ainda, em riscos adicionais ao processo. O primeiro se relaciona às situações de emergência, as quais terminam por forçar soluções de descomissionamento diferentes das estipuladas no projeto de desativação, tal como verificado no caso do FPRJ; e outro risco relacionado ao comprometimento da infraestrutura institucional dos órgãos envolvidos para atender às demandas de projetos de descomissionamento, que detalharão, em momento tardio, a destinação final a ser adotada no caso dos dutos e equipamentos submarinos, submetendo-os a análises complexas e à premência de tempo.
Assim, para o aprimoramento dos processos de descomissionamento vindouros, seria importante o estabelecimento de diretrizes que norteiem a elaboração e respectiva análise ambiental dos projetos de descomissionamento de instalações de petróleo e gás offshore, observando a antecedência necessária para a apresentação do documento, de modo a possibilitar análises efetivas de impactos ambientais relativos às opções de descomissionamento apresentadas.
A respeito dessas conclusões, o Ibama se manifestou, em sede de comentário dos gestores, no sentido de refutá-las, bem como de não envio de proposta de encaminhamento consignada no relatório preliminar (peças 81-96) .
Os principais pontos dos comentários e as respectivas análises encontram-se no Apêndice A deste relatório final de auditoria. Todavia, cabe trazer os aspectos mais relevantes dessa análise.
De forma resumida, o Ibama alegou que a atual legislação e regulação ambiental e suas respectivas aplicações estariam adequadas. As análises, segundo o órgão, acontecem de forma tempestiva ao final da vida útil, decorrente de condicionante específica da LO, a partir de uma avaliação dos impactos positivos e negativos do PDI elaborado pelo operador conforme diretriz do órgão ambiental, sem qualquer predefinição de solução antes da análise do PDI (peças 83) .
Nessa linha, apresentaram alterações feitas em condicionantes das LOs solicitando a apresentação do Programa de Descomissionamento cinco anos antes de seu início, o que estaria em linha com o estipulado na Resolução ANP 817/2020 (peças 91 a 94) . 
Cabe reconhecer a evolução em relação aos prazos, o que antecipa as discussões entre órgão ambiental e o operador do campo. 
No entanto, o próprio fato de o Ibama ter ajustado suas condicionantes reforçam o entendimento de existência de insegurança jurídica, pois demonstra que tem aumentado os prazos de análise de forma a tentar mitigar os efeitos apresentados neste achado. Ou seja, o órgão ambiental discorda da necessidade de melhor regular internamente o processo, mas incorpora prazos prescritos pela ANP como condicionantes nas licenças por ele emitidas. 
Ainda, também se reconhece que a responsabilidade pela formulação do PDI é do próprio operador, o qual deve apresentar seu Programa de Descomissionamento da maneira mais completa possível e em compatibilidade com as exigências legais e regulatórias. Justamente por isso, não se pode deixar de apontar uma situação que ainda indica a ocorrência do risco relatado: ausência de diretrizes ambientais claras para apresentação do PDI, deixando assente, especialmente, as situações em que caberia a exceção para permanência das instalações no leito marinho, fator de elevado embate técnico e de repercussão financeira de grande magnitude nos projetos e incidência de riscos operacionais.
Com relação ao possível não atendimento da legislação em sua plenitude, reforça-se que embora exista uma análise de impactos ambientais relativa ao descomissionamento do FPRJ, por exemplo, tal análise foi elaborada quando do licenciamento ambiental e não se identificou análises sobre os impactos ambientais das diferentes soluções possíveis de decomissionamento à época da apresentação do PDI, quando o projeto possuía maior maturidade em comparação com o inicial.
A complexidade de se analisar e quantificar de modo comparativo todos os impactos, diretos e indiretos relacionados ao processo de descomissionamento, é elevada, daí que se percebe a tendência mundial de adoção de análise multicritério, em campos, inclusive, que apresentam estruturas subsea muito menos complexas que aquelas verificadas no offshore brasileiro, o que permite que especialistas de diferentes áreas se debrucem sobre suas próprias perspectivas de impactos e apontem a solução preferível, nunca perfeita.
Assim, embora a adoção de um prazo mais longo entre a apresentação do PDI e a data estimada de realização do descomissionamento seja capaz de mitigar os riscos decorrentes do achado, a posição do Ibama em relação à adequação do atual regramento, em discordância com as conclusões da equipe, reforçam a necessidade de encaminhar proposta que vise solucionar tal ocorrência, o que, a partir dos comentários, não seria suficiente apenas com a proposta de ciência incorporada ao relatório preliminar. 
Dessa forma, sob a iminência de não cumprimento da legislação ambiental, será proposto dar ciência ao Ibama que a ausência de análises de impactos ambientais elaboradas especificamente para as soluções de descomissionamento de instalações de petróleo e gás offshore afrontam a legislação vigente, em especial o art. 10 da Lei 6.938/1981, o Decreto 97.632/1989, e as Resoluções Conama 01/1986 e 23/1994.
Em acréscimo, será apresentada proposta de recomendação para que se preveja a utilização de ferramenta de análise em múltiplos critérios como fundamentação das análises ambientais, conforme boas práticas internacionais. 
III.2 Falha de governança referente ao processo de análise do projeto de descomissionamento no Ibama
Mesmo diante de toda a complexidade e relevância do tema, demonstrado até aqui, verificou-se que o tratamento do descomissionamento no âmbito do Ibama é relativamente simples em termos de processo, o que acabou por caracterizar uma falha de governança.
Uma vez obtida a licença de operação, como visto no achado anterior, o projeto de desativação contido no EIA não sofre atualização para melhor detalhar as soluções nele apresentadas. Não há nenhuma exigência, ao menos na prática, do órgão ambiental nesse sentido, durante a vida útil do projeto. Assim, somente no final da vida útil do projeto, alguns meses antes da parada das unidades, o processo contendo o plano definitivo de descomissionamento de equipamentos tem a sua entrada no órgão ambiental.
Explica-se. Depois de obtida as licenças ambientais, não há normativos específicos do órgão ambiental que disciplinem sobre a elaboração e apresentação do projeto definitivo de descomissionamento, o que tem sido realizado é a inclusão, na própria licença de operação concedida, de condicionante em que se estipula o prazo para a apresentação de tal plano. Dessa forma, sem maiores diretrizes ou regras ambientais, os operadores têm se aproveitado dos normativos da ANP para a elaboração dos seus planos de descomissionamento a serem entregues, também, ao órgão ambiental. Ocorre que, pelo observado, as exigências estipuladas pelo normativo da Agência não são suficientes para a adequada análise ambiental.
Então, restando poucos meses para se ter início a execução dos serviços de desativação (agora estendido para cinco anos com fundamento na novel resolução da ANP) , o PDI é encaminhado ao órgão ambiental e à ANP nos moldes e com o conteúdo exigidos pela Agência (antes pela Resolução ANP 27/2006, e agora pela Resolução ANP 817/2020) . O documento é entregue pelos operadores diretamente à área técnica do Ibama, onde é analisado e, mediante um ofício da própria área técnica, informa-se ao operador acerca da aprovação ou não do programa e das respectivas soluções. Eventuais discordâncias são comunicadas também diretamente ao operador, abrindo espaço para sua manifestação.
Ocorre que, caso a solução proposta no PDI seja consideravelmente diferente daquela que subsidiou a obtenção da licença, a qual passou por todo o processo burocrático de análise no órgão ambiental, a decisão final sobre o descomissionamento deveria escalar ao presidente da autarquia, ao qual é incumbida a função de conceder as licenças ambientais, por força da Portaria Ibama 4.396/2019, art. 132, inciso III, uma vez que alteraria substancialmente os contornos da autorização ambiental concedida, o que não acontece. Registra-se que não se encontrou qualquer normativo que delegue tal função à área técnica.
A título de exemplo, no caso do FPRJ, a Petrobras encaminhou o PDI para as considerações da área técnica do Ibama em maio de 2018. Todavia, em razão da incompletude do projeto, reconhecida pela própria Petrobras, a primeira versão não foi analisada, ficando o setor técnico no aguardo da versão atualizada. Posteriormente, mediante correspondência direcionada novamente de forma direta para a área técnica na Superintendência do Ibama no Rio de Janeiro, a Petrobras apresentou a revisão 01 do PDI (peça 46, p. 1) .
A revisão 01 do PDI foi então analisada pela área técnica do Ibama e recebeu parecer pela sua aceitação parcial, conforme trecho seguinte (peça 46, p.17) :
Conforme o disposto ao longo deste Parecer Técnico, sugere-se a aceitação parcial da revisão 01 (4186798) do "Projeto de Descomissionamento do Sistema de Produção e Escoamento de Petróleo e Gás Natural na Área do Poço 1-RJS-409, através do FPSO Cidade do Rio de Janeiro (FPRJ) , no Campo de Espadarte, Bacia de Campos." 
Há solicitações sobre a proposta para o PLET-ESP-02 e a ESDV-VE-P-15, deste modo, a Petrobras deverá se manifestar em até 30 dias, a partir do conhecimento deste documento.
Reste claro que o atendimento às solicitações referentes ao PLET-ESP-02 e a ESDV-VE-P-15 não são impeditivas para o andamento da execução do restante projeto.
Após a manifestação da Companhia, em 2/3/2020, novo parecer foi elaborado pela área técnica e despachado diretamente para a Petrobras, sem qualquer revisão de outra instância institucional. Novamente se reafirmou a não aceitação dos argumentos para se abandonar no leito marinho os dois equipamentos objeto de discussão. Em seguida, abriu-se novo prazo para a Petrobras se manifestar e, ao que se percebe, novamente para a área técnica.
Essa área técnica a que se refere situa-se na cidade do Rio de Janeiro, sendo subordinada à Coordenação-Geral de Licenciamento Ambiental de Empreendimentos Marinhos e Costeiros (CGMAC) e à Diretoria de Licenciamento Ambiental (DILIC) , ambas localizadas na sede do Ibama, em Brasília, Distrito Federal. A presidência é o órgão de maior estatura. Não se identificou a participação do coordenador-geral de licenciamento ambiental de empreendimentos marinhos, do titular da diretoria de licenciamento ambiental, tampouco da presidência no procedimento de avaliação do PDI apresentado pela Petrobras sobre o FPRJ. De igual modo não foi encontrado, para essas análises, rito procedimental normatizado no órgão ambiental. 
Constava no EIA que subsidiou a concessão das licenças de instalação e operação do FPRJ capítulo tratando do Projeto de Desativação do campo, o qual indicava a necessidade de reavaliar o projeto em seis anos e a permanência dos dutos e linhas de ancoragem no leito marinho, além de outras diretrizes para execução das atividades de descomissionamento (peça 34) . 
Todavia, como condicionante ambiental da LO 594/2007, que autorizou a operação do FPRJ, havia apenas a necessidade de apresentação de projeto de desativação da instalação num prazo de até sessenta dias após o término das operações (peça 47, p. 2) . Obviamente que, no caso de produção de petróleo offshore, essa condicionante não surtiria qualquer efeito regulatório desejável, afinal, questões técnicas impedem que a operação seja finalizada sem a definição da solução de desativação das estruturas que foram utilizadas durante o período de produção. Ademais, é totalmente irracional sob a lógica econômica submeter projeto de desativação após a cessação da produção. 
Então, posteriormente, essa condicionante foi revista em renovação da LO, o que se deduz pela informação constante do Relatório Semestral em Atendimento às Condicionantes da Renovação da LO 594/2007, datado de julho de 2017, no qual a Petrobras afirmou que atenderia à condicionante específica demandando o encaminhamento de atualização do projeto de desativação no mínimo noventa dias antes do início da desativação (peça 48, p. 17) .  
Ocorre que, no caso do FPRJ, a apresentação do plano de descomissionamento se deu já no final da vida útil econômica da estrutura relativa ao FPRJ, mais precisamente com somente 17 dias de antecedência à data da efetiva paralisação da produção. Foi apenas nesse momento que o Ibama teve ciência da exata intenção da Petrobras - operadora do campo - em termos de quais estruturas se pretendia abandonar no leito marinho e quais se pretendia remover, conforme fica evidente do último parecer da unidade técnica do órgão ambiental (peça 39, p. 2) :
 (...) A cessação de produção do FPSO Cidade do Rio de Janeiro se deu em 30.6.2018, apenas 17 (dezessete) dias após o protocolo da primeira versão do Projeto de Descomissionamento. Projetos de Descomissionamento são análises complexas e a antecedência adotada não está sequer próxima das melhores práticas aplicáveis, inclusive, a Condicionante Específica 2.5 da RLO 594/2007 determina o prazo de 90 dias de antecedência para a apresentação da atualização do Projeto de Descomissionamento, antes do início previsto das operações.
Ainda assim, mesmo o documento sendo inédito em relação às soluções ambientais, não condizente na integralidade com os termos do licenciamento, o projeto de desativação - do ponto de vista ambiental - de toda a estrutura de um campo de petróleo marítimo acaba sendo realizado por um único servidor ou, no máximo, um pequeno setor do órgão ambiental, sem aparente supervisão hierárquica, jurídica ou institucional. O primeiro parecer, que analisou a revisão 01 do Projeto de Descomissionamento, foi assinado por três servidores, enquanto o segundo, que analisou as manifestações da Petrobras sobre o parecer anterior, foi assinado por um único servidor (peças 46 e 39) .
A partir da descrição do breve rito de autorização do descomissionamento apurado nestes trabalhos, identificou-se que a LI e LO concedidas se basearam no Projeto de Desativação apresentado no EIA, com as informações genéricas nele contidas. Nesse sentido, se concedida a licença com solução de retirada de dutos ou outra instalação no referido projeto de desativação, então não poderia a equipe técnica autorizar solução diferente, sem passar pelo crivo da mesma autoridade que concedeu a licença, a menos que existisse delegação de competência. 
Atualmente, as licenças são concedidas pelo Presidente do Ibama, por força do art. 132, inciso III, da Portaria Ibama nº 4.396, de 10 de dezembro de 2019:
	Art. 132. Ao Presidente incumbe:
	(...) 
	III - conceder as licenças ambientais e as Autorizações de Supressão Vegetal (ASV) ;
Observa-se, então, que a competência para concessão das licenças ambientais é regimentalmente atribuída ao presidente da autarquia que, por meio desse instrumento, autoriza a utilização de determinado recurso natural sob a condição prevista nos estudos ambientais que a fundamentaram (basicamente o EIA) . Logo, havendo qualquer alteração da premissa inicialmente aprovada no EIA sujeita o agente licenciado a obter uma renovação de sua licença por autoridade no mínimo equivalente àquela que concedeu a licença originária.
Ou seja, não pode a área técnica, por meio de um procedimento expedito, alterar as soluções constantes da licença concedida pelo presidente do órgão, sob pena de nulidade do ato, por vício de competência. Ressalta-se que não é incomum que essas alterações representem, em termos monetários, dezenas senão centenas de milhões de dólares, além de produzirem impactos potenciais de elevada magnitude não apenas no meio ambiente, mas em órgãos e entidades estatais - a exemplo da Marinha e CNEN - e nas comunidades diretamente afetadas.
Essa situação verificada, de concentrar a análise e decisão sobre alterações na solução de descomissionamento de unidades de produção marítima em apenas um setor do órgão ambiental, além de contrariar o citado normativo do órgão (art. 132, inciso III, da Portaria Ibama 4.396/2019) , contraria também o princípio da segregação de funções.
Segundo as Normas do Controle Interno do Setor Público da Organização Internacional de Entidades Fiscalizadoras Superiores - INTOSAI, a segregação de funções se fundamenta como princípio do controle justamente para "reduzir o risco de erro, desperdício ou procedimentos incorretos e o risco de não detectar tais problemas" (peça 49, p. 47-48) .
Além disso, vai de encontro à tendência mundial de envolver uma ampla gama de especialistas de diferentes áreas no processo de análise da solução preferível de descomissionamento. Como exposto, exemplo de boa prática, a tomada de decisão final deve ser amparada por estudos comparativos de soluções que delineiem de forma mais técnica e isenta possível a ponderação e valoração de critérios específicos para cada caso, processo do qual resultará a escolha da opção mais eficiente, tal como modelado nas modernas análises multicritério elaboradas por especialistas de diversas formações, conforme detalhado alhures.
Em resumo, a implementação de nova solução ambiental de descomissionamento deveria ser concedida por autoridade competente de mesma estatura hierárquica para a concessão da licença original, respeitados os trâmites burocráticos e eventual delegação de competência, objetivando respeitar o princípio da segregação de funções e o art. 132, inciso III, da Portaria Ibama 4.396/2019.
Novamente, em sede de comentários dos gestores, o Ibama se posicionou em discordância às conclusões do achado, tendo considerado desnecessária proposta nesse sentido pois não haveria que se falar em avocação de ato específico do Presidente, sendo parte da análise técnica típica do corpo técnico do Ibama. O detalhamento dos comentários tecidos pelo Ibama e respectivas análises constam no Apêndice A.
De forma resumida, a legislação pátria exige que os empreendimentos e projetos potencialmente poluidores sejam submetidos ao licenciamento ambiental, o qual deve ser suportado por estudos de alternativas e impactos, EIA. O desenvolvimento do campo é licenciado constando um projeto embrionário de desativação. Posteriormente, o projeto, que é por si só altamente impactante ao meio ambiente - em qualquer de suas alternativas -, é detalhado e submetido à avaliação do órgão ambiental, mas não se submete ao processo burocrático de licenciamento. Desse modo, o projeto de desativação torna-se definitivo pela análise de um pequeno grupo de servidores técnicos, que se baseiam em critérios subjetivos, sem diretriz institucional clara. 
Logo, diante da temeridade de que as decisões quanto às soluções de descomissionamento permaneçam apenas na seara da unidade técnica, sem respaldo do Diretor ou do Presidente, mas sopesando o fato de que a situação foi verificada apenas no caso do FPRJ, será proposto dar ciência ao Ibama que a autorização de solução de descomissionamento diferente daquela licenciada com base no projeto de desativação contido no EIA por autoridade de estatura hierárquica distinta, sem a devida delegação de competência, fere o exposto no art. 132, inciso III, da Portaria Ibama 4.396/2019.
Em adição, tendo em vista os achados e os comentários apresentados pelo Ibama, considera-se relevante encaminhar cópia da decisão que vier a ser tomada aos órgãos responsáveis pela estruturação das políticas públicas relacionadas ao setor, Ministério de Minas e Energia e Ministério do Meio Ambiente, bem como ao órgão governamental encarregado de alinhar as políticas públicas federais, Casa Civil da Presidência da República.
Considera-se importante, ainda, encaminhar o presente trabalho às Comissões de Minas e Energia; e Meio Ambiente e Desenvolvimento Sustentável da Câmara dos Deputados e Comissão de Meio Ambiente do Senado Federal.
III.3 Fragilidades de coordenação
Diante de um processo complexo e, dada a atual situação, em que até o final da vida útil da unidade de produção não se sabe ao certo qual será o verdadeiro projeto de descomissionamento a ser implementado, os órgãos governamentais se veem pressionados a atuar de forma célere e coordenada, depois que os documentos relativos ao plano de desativação de instalação são apresentados, devido aos altos custos e riscos das atividades de desativação, já mencionados. Entretanto, não se constatou atuação adequadamente coordenada, principalmente entre a ANP, Ibama e a Marinha do Brasil. 
Em diversas reuniões realizadas com a equipe de fiscalização e os representantes dos órgãos retromencionados, bem como com entidades atuantes no mercado, os stakeholders enfatizaram o fato de que não haveria um alinhamento de exigências e objetivos das análises entre ANP, Ibama e Marinha, destacando que, no passado, por vezes, os órgãos analisavam versões diferentes de documento de descomissionamento devido à atuação segmentada. Essa situação foi descrita na própria Nota Técnica conjunta que subsidiou a Resolução ANP 817/2020 (peça 50, p. 20) : 
Conforme mencionado anteriormente, a partir do ano de 2016, houve maior aproximação entre a ANP, o Ibama e a AMB [Autoridade Marítima Brasileira] no que se refere à avaliação dos Programas de Desativação de Instalações Marítimas, bem como de discussões técnicas sobre o tema. Anteriormente, por exemplo, não era de conhecimento da ANP se estes órgãos emitiam qualquer manifestação sobre os programas de desativação de instalações ou mesmo se estes andavam avaliando a mesma versão dos programas. Desse modo, havia possibilidade de que os diferentes órgãos se manifestassem de forma não alinhada temporalmente e tecnicamente.
Essa situação, que se caracteriza por análises segmentadas, mas concomitantes entre três entidades diferentes e não subordinadas, levava a discussões simultâneas com o operador em três frentes distintas, sendo que nem sempre as informações recebidas por uma entidade eram idênticas àquelas recebidas pelas outras, havendo, inclusive, alterações significativas, mesmo considerando a interdependência de temas. A Figura 11, apresentada no parágrafo deste relatório, demonstra que as análises e aprovações dos órgãos, embora com escopos distintos, mostram-se interdependentes.
Por vezes, segundo relatos, a demanda de alguma das entidades por ajustes nos projetos a ela submetidos não era tempestivamente levada ao conhecimento das demais, fazendo com que parte das análises ocorresse sobre um documento já desatualizado.
Essa situação, depois de observada pelos órgãos envolvidos, acabou por induzir maior esforço de coordenação. Nesse sentido, houve uma atuação emergencial e não estruturada organicamente no sentido de promover reuniões técnicas entre as equipes dos órgãos governamentais, de forma a possibilitar a evolução dos processos de descomissionamento sob análise, para ao menos alinhar os entendimentos acerca dos casos concretos, o que embora tenha colaborado na solução daqueles casos, não se mostra solução permanente e efetiva, pela falta de normatização institucional, mostrando-se uma solução instável (peça 51) .
Cientes da necessidade de aprimoramento do processo de descomissionamento, no primeiro semestre de 2016, o principal instrumento normativo brasileiro tratando do tema "descomissionamento" e vigente à época (Resolução ANP 27/2006) foi colocado pela ANP em processo de revisão. Estabeleceu-se um grupo de trabalho para subsidiar proposta de atualização da regulação, que, segundo informado, contou com a participação de servidores da Marinha e do Ibama. As discussões se desenvolveram entre abril de 2016 e dezembro de 2019, com realização de workshops, viagens institucionais ao Reino Unido - benchmark no tema - e apresentações, culminando em Nota Técnica conjunta entre os órgãos (peça 50) .
A referida nota técnica conjunta contextualiza o panorama do descomissionamento no Brasil, apresenta alguns dados, os objetivos da intervenção regulatória, a legislação aplicável e, por fim, sua conclusão que, em síntese, recomenda a revogação de normativos vigentes sobre os temas abordados e a publicação de nova resolução.
A nova Resolução ANP 817, de 24 de abril de 2020, entrou em vigor em 4/5/2020, e tentou mitigar os problemas acima apontados alongando os prazos exigidos para que os operadores apresentem seus planos de descomissionamento e estabeleceu prazos para a análise da própria ANP. Sob a égide da resolução anterior (Resolução ANP 27/2006) , exigia-se, por interpretação normativa - uma vez que não era explícito -, a apresentação do PDI com seis meses de antecedência. Exige-se, agora, a apresentação do Programa de Descomissionamento de Instalações com a antecedência mínima de cinco anos da data estimada para o término da produção. 
Para os casos com previsão de descomissionamento inferior ao prazo de cinco anos, exigiu-se que o contratado submeta à aprovação da ANP cronograma referente à apresentação do Programa de Descomissionamento de Instalações em 90 dias da data de entrada em vigor da Resolução ANP 817/2020 (art. 64, parágrafo único, peça 30, p. 10) .
Tal tentativa alinha-se às orientações dispostas no documento Notas de Orientação para Descomissionamento de Instalações e Dutos de Óleo e Gás Offshore relativo a projetos de descomissionamento no Reino Unido. Em tradução livre, o texto dispõe que (peça 43, p. 22) :
Os operadores devem começar o planejamento para descomissionamento durante estágio final da vida útil das operações, e devem iniciar o compromisso de descomissionamento com a OPRED [órgão regulador britânico no setor de óleo e gás] antes da interrupção da produção. A maioria dos operadores iniciará o diálogo com o regulador dois a cinco anos antes da interrupção da produção, dependendo da complexidade do projeto.
Todavia, salienta-se que, embora relevante a tentativa de antecipação da discussão em alguns anos, existem questões fáticas impeditivas da efetividade completa da medida, a considerar o arranjo institucional dos órgãos que devem se manifestar.
Primeiro, em manifestação relativa à minuta da Resolução 817/2020, representante do Ibama apresentou sugestões de alteração de diversos itens na minuta, os quais foram recepcionados pela nova resolução. Em duas justificativas aponta que a ANP não teria competência para atribuir obrigações para os demais órgãos envolvidos no processo (peça 52, p. 1 e 2) :
Há uma fragilidade no texto, baseada no fato de que a ANP não tem o poder como atribuir obrigações, nem poderes às demais autoridades envolvidas. Cada ente regulador é responsável pelas exigências que pode fazer, assim como pela verificação de seus respectivos cumprimentos.
 (...) 
Assim como no art. 14, a redação sugere uma aprovação conjunta, o que não é possível. Cada autoridade envolvida fará sua manifestação dentro de suas competências.
Pela manifestação expressa anteriormente, e reconhecendo o limite regulatório da resolução publicada, da mesma forma que nos casos contestados, a agência reguladora não teria competência para definir prazos para atuação do órgão ambiental.
Assim, embora a apresentação do PDI aos órgãos competentes possa ser antecipada em cinco anos, o prazo para análise do Ibama poderia consumir essa antecipação mediante discussões técnicas que atualmente não possuem diretrizes claras, conforme já tratado.
Além disso, importante frisar que o prazo de cinco anos estipulado não possui mecanismo de incentivo ao seu cumprimento, seja negativo (sanções) ou positivo (bonificações) . Isso porque o referido prazo, bem como qualquer outro prazo que viesse a ser estabelecido, não se mostra razoável - ou mesmo possível - de ser taxativo. A tomada de decisão definitiva a respeito do momento ideal do descomissionamento é permeada por incontáveis variáveis e cercada de incertezas técnicas e econômicas, como a derrocada atípica dos preços do barril de petróleo que estamos atualmente observando.
Manifestações constantes da consulta pública promovida pela ANP em relação à atualização da resolução sobre o descomissionamento deixou assente essa situação. As empresas já sinalizam que não serão raros os casos em que os processos serão iniciados em prazos inferiores ao prescrito, conforme trechos seguintes:
Quatro anos é um prazo muito longo o que pode levar ao contratado a tomar decisões equivocadas dada as expectativas futuras mediante um cenário crítico. Mesmo tendo-se uma data limite da concessão, o contratado poderá antecipar a Devolução e enviar um EJD [Estudo de Justificativas para o Descomissionamento] antes do prazo. (Embora trate de descomissionamento onshore, aplica-se integralmente ao caso offshore - peça 53, p. 1) .
A previsão de que o concessionário deverá estimar o prazo de utilização das instalações, apresentando o PDI cinco anos antes, deve ser mais específica, de modo que o concessionário não seja penalizado, em caso de estimativa equivocada. A especificidade proposta, diz respeito a questões como qual o método de estimativa a ser utilizado e como será procedida a revisão das estimativas, caso seja necessário. (peça 54, p. 2-3) .
Assim, o prazo previsto pela ANP pode ser interpretado muito mais como a indicação de uma boa prática do setor do que propriamente uma exigência regulatória. 
Em resumo, a ampliação do prazo de apresentação do PDI positivada na Resolução 817/2020 da ANP apresenta uma evolução importante, buscando antecipar a discussão para um prazo de aproximadamente cinco anos antes da data estimada da execução do descomissionamento. Todavia, a efetividade dessa regulação esbarra em barreiras fáticas, como o não compromisso com prazos de análises por parte do Ibama, o que impossibilita a fixação de uma data mais realista para o fim da vida útil do campo, além da inexistência de instrumentos de incentivo (positivos ou negativos) para o seu cumprimento.
Por óbvio, soluções adotadas institucionalmente por quaisquer dos órgãos envolvidos, a exemplo da ampliação do prazo exigido pela ANP para a apresentação do PDI, não se mostram suficientes para contornar o problema de coordenação, por não serem extensíveis aos demais órgãos. Embora louváveis, também não se mostram efetivas nem mesmo as iniciativas conjuntas adotadas pelas equipes técnicas dos órgãos, como exemplifica o citado grupo de trabalho e a nota técnica emitida, em face da ausência de poder vinculante.
 Esse processo, de tão elevada importância e materialidade, permanece sob uma regulação instável, que não oferece segurança jurídica suficiente para amparar as soluções de descomissionamento mais eficientes para as empresas operadoras, para o meio ambiente e para a sociedade. 
Afigura-se, assim, imprescindível que haja melhor coordenação interinstitucional do processo de descomissionamento. Nesse sentido, menciona-se o Relatório sobre a Reforma Regulatória no Brasil, produzido pela OCDE (Organização para Cooperação e Desenvolvimento Econômico) em 2008, que recomendou "melhorar os mecanismos de coordenação em setores específicos", discorrendo, em mais de um caso, sobre a necessidade de fortalecer a coordenação das agências reguladoras com o Ibama (peça 55, p. 349) . 
Ainda no tema, o Decreto 9.203/2017, que dispõe sobre a política de governança da administração pública federal direta, autárquica e fundacional, coloca como uma das diretrizes da governança pública: "articular instituições e coordenar processos para melhorar a integração entre os diferentes níveis e esferas do setor público, com vistas a gerar, preservar e entregar valor público" (art. 4º, inciso IV) .
Nesse mesmo sentido, a novel Lei das Agências Reguladoras (Lei 13.848/2019) , recentemente promulgada, prescreve que as agências, no sentido de melhor desenvolver suas atividades regulatórias, têm a prerrogativa de envidar esforços de coordenação com o órgão ambiental (art. 33) :
Art. 33.  As agências reguladoras poderão articular-se com os órgãos de defesa do meio ambiente mediante a celebração de convênios e acordos de cooperação, visando ao intercâmbio de informações, à padronização de exigências e procedimentos, à celeridade na emissão de licenças ambientais e à maior eficiência nos processos de fiscalização.
Apesar de recente, o artigo acima transcrito, da Lei das Agências, positivou na legislação pátria a necessidade de aproximação formal entre órgãos ambientais e agências reguladoras, no sentido, exatamente, de fortalecer o processo de coordenação, no intuito de agregar valor ao mercado regulado. Destaca-se que a legislação se preocupou com alguns dos pontos falhos que se identificou do atual processo de descomissionamento: intercâmbio de informações; padronização de exigências e celeridade na emissão de licenças - aqui entendido a autorização para o descomissionamento.
Nesse ponto, como exemplo, cita-se que a ANP já teria firmado, em novembro de 2019, acordo de cooperação com o Ibama para disponibilização de dados provenientes de processos de licenciamento ambiental das atividades da indústria de petróleo e gás no Banco de Dados Ambientais (disponível em: http://www.anp.gov.br/noticias/5487-diretoria-da-anp-aprova-acordos-de-cooperacao-com-o-ibama-e-o-observatorio-nacional. Acessado em 4/6/2020) . 
Assim, o poder legalmente concedido às agências reguladoras, de se articular formalmente com os órgãos ambientais, converte-se em dever quando se identificam exatamente os condicionantes legais estabelecidos, de forma que o seu não exercício poderia configurar afronta ao dispositivo legal. 
Nesse aspecto, tanto o Ibama quanto a ANP apresentaram comentários (peças 81-96 e 97-110, respectivamente) , analisados no Apêndice A deste relatório.
Sobre o achado, o Ibama informou estar se adequando aos prazos estabelecidos pela Resolução ANP 817/2020 a partir de alterações nas condicionantes das LO. Já a ANP trouxe acordo de cooperação firmado entre a Agência e o Ibama, em vigência, apto a aprimorar as fragilidades constatadas neste achado, além de ter apresentado diversas ações implementadas e a serem implementadas no sentido de estreitar e alinhar ainda mais a coordenação entre as instituições responsáveis por aprovar os PDI.
Por fim, a própria ANP se antecipou à recomendação que seria proposta, indicando o que atuaria para elaborar e pactuar matriz de competências entre a Agência, o Ibama e a Marinha, explicitando exigências, prazos e procedimentos afetos aos processos de descomissionamento no âmbito das respectivas instituições.
Dessa maneira, nos termos do art. 15 da Resolução-TCU 315/2020, não será mantida a proposta de encaminhamento apresentada no relatório preliminar de auditoria, dado as ações em curso e a possibilidade de maior aprimoramento da coordenação com acordo de cooperação já firmado, tornando-se desnecessário se estabelecer novo acordo, o que se mostra medida com melhor custo-benefício.
Entretanto, não se pode deixar de registrar que mesmo com a melhor coordenação interinstitucional, principalmente entre a ANP e o Ibama nos processos futuros, para os quais se passou a exigir o prazo de cinco anos de antecedência para apresentação dos PDI, há neste momento um passivo de casos em que o esforço de coordenação tende a ser ainda mais necessário. 
Para o horizonte de cinco anos, até 2024, somente a Petrobras apontou a necessidade de descomissionamento de dezoito plataformas - e respectivos sistemas de produção -, com o custo estimado da ordem de US$ 6 bilhões, conforme ilustra a Figura 14:
Figura 14 - Estimativa de descomissionamentos da Petrobras para os próximos cinco anos

Fonte: Petrobras (peça 56) 
III.4 Medidas de mitigação insuficientes contra o risco de bioinvasão da costa brasileira
Em relação às medidas de mitigação contra o risco de bioinvasão da costa brasileira, constatou-se que o Ibama vem adotando medidas adequadas para a sua mitigação. Todavia, vê-se que as situações de urgência para a retirada de plataformas da localidade estariam tornando ineficaz qualquer medida de mitigação inserida no plano de descomissionamento aprovado.
O risco de propagação de espécie bioinvasora na costa brasileira decorre, basicamente, de duas espécies de coral-sol (Tubastraea) com incidência já constatada - T. coccinea (de cor vermelho-alaranjado) e a T. tagusensis (de cor amarela) (peça 57, p. 9) . Essas espécies são nativas dos oceanos Pacífico e Índico e hoje são consideradas cosmopolitas, sendo amplamente distribuídas em águas tropicais dos Oceanos Atlântico, Pacífico e Índico. A Figura 17 ilustra uma superfície da costa brasileira já tomada pela espécie invasora:
Figura 15 - Infestação de coral-sol na costa brasileira

Fonte: https://www1.folha.uol.com.br/cotidiano/2017/05/1880264-bonito-e-danoso-coral-sol-avanca-pelo-litoral-e-vira-motivo-de-preocupacao.shtml
Conforme o relatório final de grupo de trabalho "coral-sol", voltado para gestão da bioinvasão das espécies de coral-sol na costa brasileira, a "bioinvasão pode ser conceituada como processo de ocupação de ambiente natural por espécie exótica, provocando impactos ambientais negativos, como alteração no meio abiótico, competição, hibridação, deslocamento de espécies nativas, entre outros" (peça 57, p. 7) .
No ambiente marinho, uma das principais vias de introdução de espécies exóticas é a navegação e, dentre as estruturas que podem atuar como vetores estão os navios (inclusive plataformas) utilizados pela indústria do petróleo. Nesses casos, a disseminação de espécies invasoras se dá pelo fenômeno conhecido por bioincrustação, que é a incrustação do casco ou partes da estrutura por espécie capaz de, posteriormente, colonizar o leito marinho de uma área não nativa.
Essa colonização pode ocorrer por desprendimento de indivíduos incrustados ou por mecanismo de reprodução das espécies durante o processo de navegação, especialmente quando tais fenômenos se dão próximos a regiões com ambiente favorável ao desenvolvimento das espécies.
Percebe-se, com grande frequência, a presença desses organismos em unidades petrolíferas, em especial, plataformas e demais equipamentos que permanecem longos períodos em uma mesma locação e cuja velocidade, quando em deslocamento, seja baixa, o que tem sido apontado pelos especialistas como principal risco e vetor da bioinvasão da costa brasileira pelo coral-sol. 
As Figuras 18 e 19 demonstram a incrustação de coral-sol no casco da plataforma FPRJ e nos risers interligados a ela (peça 20, p. 29-31) :
Figura 16 - Incrustação de coral-sol no casco da plaraforma FPRJ

Fonte: Projeto de Descomissionamento do FPRJ (peça 20, p. 31) 
Figura 17 - Incrustação de coral-sol nos risers interligados à plataforma FPRJ

Fonte: Projeto de Descomissionamento do FPRJ (peça 20, p. 31) 
O aumento do tráfego marítimo decorrente de atividades associadas à indústria do petróleo em razão da exploração de recursos minerais offshore coloca, então, em risco a diversidade da vida marinha da costa brasileira e a economia a ela associada. Isso ocorre pela possibilidade de dispersão desses organismos durante o deslocamento da plataforma, especialmente ao final de sua vida útil - durante os procedimentos de descomissionamento - depois de a estrutura ter ficado anos ou décadas em uma mesma locação.
Embora já se tenha conhecimento a respeito dos efeitos primários diretos da bioinvasão do coral-sol, há ainda diversas incertezas relacionadas ao processo de disseminação, consequências futuras, formas de mitigar os riscos, formas de se recuperar locais já infestados etc. Nesse sentido, registra-se que há uma movimentação das autoridades brasileiras, em conjunto com a academia, no intuito de aprofundar os conhecimentos a respeito do tema.
Nesse ponto, destaca-se o trabalho intitulado Plano Setorial para os Recursos do Mar (Grupo de Trabalho Coral-Sol - composto por diferentes ministérios, entidades do setor, e pela Marinha do Brasil) , o qual, juntamente com as informações obtidas durante as reuniões realizadas, apresenta-se como referência técnica utilizada na elaboração do presente relatório (peça 57) . 
Em síntese, embora haja lacunas de conhecimento relativas ao coral-sol, como mencionado, sabe-se que a espécie apresenta rápido crescimento no litoral brasileiro por conta do ambiente favorável e ausência de predadores naturais, afetando o ecossistema no qual se estabelece, inclusive eliminando espécies nativas presentes na área afetada.
Segundo informações disponíveis, grande parte das bacias de Campos e de Santos (região de grande atividade petrolífera) , essencialmente em águas rasas, já apresenta elevada incidência do coral-sol. Há também relato de surgimento, ainda com algum controle, no litoral de Santa Catarina e da Bahia, na Baía de Todos-os-Santos. Abaixo, trecho extraído do referido estudo que melhor detalha as áreas de incidência no país (peça 57, p. 11) :
A introdução acidental do coral-sol no Brasil se deu nas décadas de 1980 e 1990. Duas espécies são encontradas hoje no país: Tubastraea coccinea e Tubastraea tagusensis. O gênero foi registrado inicialmente na década de 1980 em plataformas de petróleo na Bacia de Campos, Rio de Janeiro, por (CASTRO E PIRES, 2001) , mas sem que se iniciassem estudos e registros sistemáticos.
O primeiro registro em substrato estável natural, num costão rochoso, veio a ser reconhecido em 1998, em Arraial do Cabo (FERREIRA, 2003) , e também por pesquisadores do Museu Nacional do Rio de Janeiro (CASTRO; PIRES, 2001) . Assim, o processo de introdução decorreu num intervalo de tempo de cerca de vinte anos, não se podendo precisar quando exatamente ocorreu. Atualmente, há registros de ambas espécies nas costas sudeste e sul em costões rochosos naturais e estruturas artificiais, além de alguns registros na costa nordeste, muitas vezes associados a plataformas de petróleo (FERREIRA et al., 2009; CREED et al. 2016) . 
De acordo com o levantamento realizado por consultoria contratada pelo MMA, há registros de ocorrência do coral-sol na zona costeira dos seguintes estados do Brasil:
1) Rio de Janeiro - Baía de Ilha Grande, Baía de Sepetiba, Arraial do Cabo, Cabo Frio, Armação dos Búzios e Arquipélago das Cagarras;
2) Bahia - Baía de Todos-os-Santos;
3) São Paulo - Ilhabela, Arquipélago de Alcatrazes e Laje de Santos; 
4) Espírito Santo - Vitória e Guarapari;  
5) Santa Catarina - Ilha do Arvoredo; e 
6) Ceará - Acaraú - nessa localidade o registro se refere à ocorrência de coral-sol em naufrágio, a cerca de 40 km da costa.
Para a prevenção da bioinvasão por coral-sol, a solução mais efetiva seria impedir o trânsito de qualquer tipo de embarcação potencialmente capaz de disseminar a espécie, todavia, isso seria uma solução que resultaria em impacto econômico e social inaceitável pela sociedade. Exige-se, então, soluções mitigadoras do risco.
Apesar da constatação de forte atuação do órgão ambiental no sentido de mitigar esse risco, as suas ações aparentam não estarem sendo efetivas em se evitar a disseminação das espécies invasoras, especialmente no momento de descomissionamento das estruturas de petróleo. Nessa etapa da vida útil, o poder do órgão ambiental acaba reduzido face ao poder econômico e a eventuais situações de emergência que têm surgido a partir de constatação de riscos à integridade das estruturas das plataformas em processo de desativação.
Em geral, para o descomissionamento de plataformas tem-se exigido a desincrustação do coral-sol ou o deslocamento da estrutura diretamente para águas internacionais nas quais o coral-sol não sobrevive. As tecnologias de desincrustação disponíveis e aplicáveis a uma FPSO expõem o ambiente marinho a riscos, por exigirem o deslocamento das plataformas até estaleiros.  O próprio deslocamento, sempre a baixas velocidades, é um risco em si, por implicar no uso de rotas eventualmente ainda sem registro da bioinvasão. Ademais, os serviços de desincrustação em estaleiros representa outro risco, por serem realizados em regiões portuárias que naturalmente favorecem o estabelecimento e a difusão do coral-sol. 
As técnicas atuais para o serviço de desincrustação são detalhadas no relatório do Grupo de Trabalho Coral-Sol, inclusive com as vantagens e desvantagens de cada opção (ver Capítulo 3 do Relatório Final do Grupo de Trabalho Coral-Sol: Tecnologias de controle, remoção e prevenção de macroincrustação existente e em desenvolvimento, peça 57, p. 48-86) .
Para minimizar os riscos e efeitos de eventual bioinvasão durante o necessário deslocamento para os estaleiros, o Ibama tem exigido rotas menos sensíveis ambientalmente e/ou rotas por localidades que já apresentem registro da espécie. Tais medidas devem ser observadas durante toda a vida útil produtiva dos campos marítimos, não somente no período do descomissionamento. Apesar disso, considerando o rito acelerado que caracteriza o processo de autorização para o descomissionamento, já ao final da vida útil do campo, esse risco de bioinvasão acaba potencializado.
No processo de autorização de descomissionamento, eventuais discussões a respeito das exigências ambientais relativas às medidas de mitigação do risco de bioinvasão da costa pelo coral-sol podem resultar em maior tempo de exposição do operador aos elevados custos de manutenção das suas estruturas offshore. Isso induz - ou cria incentivos transversos - para que os operadores adotem medidas inadequadas para a mitigação do risco ambiental. Assumem, assim, maior risco de provocar a bioinvasão, em vez de aguardar e adotar a decisão mais adequada do órgão ambiental, mesmo que essa "antecipação emergencial" ou "desobediência" resulte na aplicação de penalidades. 
A questão passa a ser exclusivamente econômica. Pondera-se, por um lado, o custo de manter uma unidade de produção mobilizada e sem gerar receita até a decisão final do órgão ambiental, somado aos custos da adoção da melhor medida de contenção dos riscos. No outro lado da balança está o custo das penalidades. Além disso, pende também na balança que sempre haverá a possibilidade de contestação administrativa e judicial das multas eventualmente aplicadas. 
As "situações de emergência", em si consideradas, sempre são permeadas por uma grande assimetria de informações. Para que os órgãos estatais se certificassem de modo adequado quanto às reais ameaças que são apresentadas, seria necessário um grande esforço de fiscalização, novamente envolvendo relevantes somas de recursos financeiros, humanos, tecnológicos e de logística. Tudo isso dentro de uma premissa de tempo urgente. Como resultado, as estruturas em que se alega emergência acabam sendo autorizadas a realizar rotas e a aportar em estaleiros mais sensíveis à bioinvasão.
Neste ponto, retoma-se o caso da Plataforma P-27, a qual, por motivo de urgência, acabou por seguir, ainda que em rota alternativa, para a Baía de Todos-os-Santos mesmo incrustada de coral-sol. Segundo informações obtidas, a partir de tal data se constatou a presença da espécie na referida região do litoral baiano.
De maneira semelhante, o FPRJ foi encaminhado ao estaleiro Jurong no Espírito Santo para conserto do casco, mesmo incrustado de coral-sol, dada a situação de possível naufrágio se não fosse imediatamente aportado na costa brasileira. A solução ambiental anteriormente autorizada era o seu deslocamento da locação de produção diretamente para águas internacionais, o que não se realizou.
Dessa forma, caso a área em questão não tivesse registro de ocorrência de coral-sol, então eventual surgimento de colônias dessa espécie poderia estar associado ao deslocamento emergencial da plataforma FPRJ. E, mesmo que já houvesse registro anterior, tal ocorrência poderia agravar a incidência de coral-sol no local. Em todo o caso, o operador, em parceria com o órgão ambiental, deve monitorar a situação, promovendo os devidos estudos da região, de forma a impedir ou mitigar a proliferação dessa espécie bioinvasora.
Em resumo, constatou-se que o Ibama autoriza a navegação e a retirada das espécies incrustadas em estaleiros brasileiros, especialmente, aqueles estaleiros cuja área de influência já há incidência do coral-sol, sendo estipulada uma rota ambientalmente menos sensível até o porto (peça 58) , bem como tem autorizado o deslocamento de plataformas contaminadas por coral-sol diretamente de sua locação para águas internacionais. Todavia, vê-se que as situações de emergência tornam ineficaz qualquer medida de mitigação inserida no processo de autorização do plano de descomissionamento.
Aqui cumpre mencionar as recomendações finais do Grupo de Trabalho Coral-Sol, reproduzidas no Plano Nacional de Prevenção, Controle e Monitoramento do Coral-sol, indicando, como principal medida de controle, a prevenção da sua ocorrência. Entre as medidas preventivas apontadas, registrou a necessidade de se "definir áreas ao longo da costa brasileira para atividades de manutenção de embarcações/instalações/equipamentos incrustados por coral-sol". Logo em sequência, o estudo apontou que se deve priorizar, nas estratégias a serem adotadas, a prevenção em áreas não invadidas, conforme excerto seguinte: 
Buscar estratégias de controle e prevenção, custo-efetivas, baseadas no melhor conhecimento científico disponível e diferenciadas considerando o estágio em que se encontra a invasão em cada região, privilegiando ações de: a. Prevenção em áreas não invadidas; b. Ações imediatas em áreas de invasão recente; c. Ações sistemáticas em áreas de invasão consolidada; e d. Monitoramento sistemático da dispersão de colônias e da eficácia das ações de prevenção e controle (disponível em: https://www.icmbio.gov.br/esectamoios/images/stories/2019-08-02-Plano-Nacional-de-Prevencao-Controle-e-Monitoramento-do-Coral-sol-Tubastraea-spp-no-Brasil.pdf, p. 41. Acessado em 9/5/2020) .
A partir do trabalho, foram publicadas a Portaria Ibama nº 3.642, de 10 de dezembro de 2018, que aprovou o Plano Nacional de Prevenção, Controle e Monitoramento do Coral-sol (Plano Coral-sol) e a Portaria Ibama nº 3.627, de 7 de dezembro de 2018, que criou Grupo de Assessoramento Técnico para acompanhar a implementação do referido Plano Coral-Sol, com membros de Ministérios, Universidades, Institutos e Indústria.
O objetivo geral do Plano Coral-sol estabelecido no art. 3º da Portaria nº 3,642/2018 para um horizonte de cinco anos é justamente "prevenir a introdução do coral-sol em áreas sem ocorrência, erradicar novos focos e controlar e conter a invasão preferencialmente nas áreas prioritárias".
Portanto, tendo em conta o risco de disseminação do coral-sol a partir de situações de emergência, que dificultam a adoção das medidas ambientalmente mais eficientes, seria de bom alvitre que se previssem planos de contingência para situações emergenciais, como, por exemplo, credenciar estaleiros e respectivas rotas de navegação previamente autorizadas, e constantemente atualizadas, para casos de emergências.  
Todavia, considerando a implementação do Plano Coral-sol e a instituição de Grupo voltado a acompanhar as medidas adotadas no tema, ambos ainda em estágio inicial, opta-se, no momento, por não propor encaminhamento específico sobre a questão, deixando aqui consignado o risco descrito.
IV. ANÁLISE DOS COMENTÁRIOS DOS GESTORES 
Registra-se que o relatório preliminar foi encaminhado ao Ibama e ANP para que apresentassem suas considerações sobre as análises realizadas e respectivas propostas (peça 59) , conforme estabelece a Resolução-TCU 315/2020. Ambas as entidades apresentaram seus comentários (peças 81-96 e 97-100, respectivamente) , que foram inseridos de forma resumida no texto do relatório e a análise detalhada encontra-se no Apêndice A deste relatório.
Em suma, os argumentos apresentados não foram suficientes para modificar o entendimento registrado no relatório preliminar no que diz respeito aos achados III.1, III.2 e III.4. Todavia, alterou-se conclusão relativa ao achado III.3, acerca das fragilidades de coordenação interinstitucional, reconhecendo-se o contínuo avanço em aprimorar a questão, sendo desnecessário propor encaminhamento nesse sentido.
V. CONCLUSÃO 
A presente auditoria decorreu da constatação de que estariam ocorrendo desentendimentos entre operadores e órgão ambiental referentes aos processos de descomissionamento e que, aparentemente, resultariam em incrementos significativos dos riscos intrínsecos do processo. O descomissionamento refere-se à etapa final do ciclo de exploração e produção dos campos de petróleo e gás natural, ocasião em que, por motivos técnicos ou econômicos, ocorre o fim da vida útil de determinada instalação de produção, devendo o operador desativar e, a depender, remover as instalações, promover o abandono temporário ou permanente dos poços, dar adequado destino aos resíduos e rejeitos gerados e adotar medidas para a melhor recuperação do meio ambiente.
A presente auditoria buscou, então, verificar se o atual arcabouço jurídico relativo ao processo de descomissionamento de instalações de óleo e gás offshore confere segurança jurídica às partes - inclusive a sociedade -, e se trata adequadamente os riscos da atividade - utilizou-se como estudo de caso o projeto de descomissionamento do FPSO Cidade do Rio de Janeiro.
Analisou-se, também, o processo de atualização do principal normativo que regia tecnicamente o tema, Resolução ANP 27/2006, que culminou na publicação da Resolução 817/2020, com o objetivo de verificar se o processo foi conduzido de forma a sanar ou mitigar as eventuais falhas da regulação anterior.
Realizando os procedimentos previstos para a fiscalização, constaram-se quatro achados de auditoria: i) insegurança jurídica relativa às análises ambientais que subsidiam a autorização do processo de descomissionamento (tópico III.1) ; ii) falha de governança referente ao processo de análise do projeto de descomissonamento no Ibama (tópico III.2) ; iii) fragilidades de coordenação interinstitucional (tópico III.3) ; e iv) medidas de mitigação insuficientes contra o risco de bioinvasão da costa brasileira por coral-sol (tópico III.4) .
Quanto à insegurança jurídica relativa às análises ambientais, constatou-se que os projetos de desativação das instalações de produção das jazidas de combustível fóssil offshore assentam-se sobre uma solução genérica ao longo de toda a sua vida útil, não sofrendo atualização relevante até as vésperas de se iniciar o processo de descomissionamento, que, por não haver diretrizes claras, especialmente em relação aos critérios que justificariam o abandono de dutos e equipamentos no leito marinho, passa a apresentar um desalinhamento de expectativas entre operador e órgão ambiental, conforme observado no caso do FPRJ, incrementando os riscos e custos dessa etapa final de produção dos campos e, por consequência, gerando insegurança jurídica às partes.
Essa falta de atualização do projeto de descomissionamento e o debate tardio e pouco disciplinado e fundamentado das soluções de descomissionamento acarreta no não cumprimento, em sua plenitude, da legislação ambiental aplicável, que prevê a necessidade de licenciamento prévio das atividades poluidoras, fundamentada em estudos de impacto ambiental inclusive das atividades de recuperação da área degradada (Lei 6.938/1981; Decreto 97.632/1989; e Resoluções Conama 01/1986 e 23/1994) . Além disso, destoa das melhores práticas internacionais, as quais têm se alinhado no sentido da utilização de análise multicritério para a definição da solução preferível.
De forma a sanar a ocorrência, será proposto dar ciência ao Ibama, com fundamento no art. 9º da Resolução-TCU 315, de 2020, que a ausência de análises de impactos ambientais elaboradas especificamente para as soluções de descomissionamento de instalações de petróleo e gás offshore afrontam a legislação vigente, em especial o art. 10 da Lei 6.938/1981, o Decreto 97.632/1989, e as Resoluções Conama 01/1986 e 23/1994.
 Em acréscimo, será apresentada proposta de recomendação prevendo a utilização de ferramenta de análise em múltiplos critérios como fundamentação das análises ambientais, conforme boas práticas internacionais. 
Com relação à falha de governança no Ibama do processo de descomissionamento, identificou-se que o projeto de descomissionamento e as respectivas soluções têm sido autorizados por um único servidor ou, no máximo, um pequeno setor do órgão ambiental, sem aparente supervisão hierárquica, jurídica ou institucional, diferindo, em certos casos, da solução inicialmente concebida no projeto de desativação contido no EIA elaborado para a concessão da licença, em afronta ao art. 132, inciso III, da Portaria Ibama 4.396/2019 que confere ao presidente a prerrogativa de conceder as licenças ambientais para os empreendimentos de produção de petróleo e gás offshore, bem como o princípio da segregação de funções.
Para solucionar tal inconsistência, tendo sido analisado apenas o caso do FPRJ, considera-se suficiente dar ciência ao órgão ambiental que a autorização de solução de descomissionamento diferente daquela licenciada com base no projeto de desativação contido no EIA por autoridade de estatura hierárquica distinta, sem a devida delegação de competência, afronta o exposto no art. 132, inciso III, da Portaria Ibama 4.396/2019.
No que tange às fragilidades de coordenação, constatou-se haver espaço para se aprimorar a coordenação entre os principais atores estatais diante de um processo complexo e cercado por elevados custos e riscos, em consonância com os termos do inciso IV do art. 4º do Decreto 9.203/2017 e art. 33 da Lei 13.848/2019. 
No entanto, deixou-se de propor qualquer medida de ajuste pelo fato de que a ANP demonstrou possuir acordo vigente de cooperação com o Ibama que possui como diretrizes, no âmbito de empreendimentos de exploração e produção de petróleo e gás, "o desenvolvimento de ações coordenadas e orientadas para o aprimoramento e gerenciamento de impactos ambientais potenciais" e "o intercâmbio das informações sobre o trâmite de processos de licenciamento ambiental", sendo que a agenda de trabalho já prevê tópico específico relacionado a desativação de instalações. A Agência se comprometeu ainda a elaborar matriz de competências entre a Agência, o Ibama e a Marinha, explicitando exigências, prazos e procedimentos afetos aos processos de descomissionamento no âmbito das respectivas instituições.
Em que pese a necessidade de maior coordenação para aprimorar o processo de descomissionamento, cumpre salientar que o processo de atualização do principal normativo aplicável ao tema, Resolução ANP 27/2006, foi conduzido a partir de interação com organismos internacionais e com amplo debate entre órgãos do governo e indústria do setor de petróleo, de maneira que a Resolução ANP 817/2020 trouxe importantes avanços, respaldados em boas práticas internacionais, sendo apta, na avaliação da equipe, a mitigar riscos atrelados ao processo de descomissionamento. Essa conclusão se reforça pela ausência de achados relativos ao processo de descomissionamento internamente à Agência.
No que diz respeito ao risco de bioinvasão do litoral brasileiro por coral-sol, identificou-se que as atuais medidas mitigadoras têm se mostrado insuficientes frente às situações de urgência para a retirada de plataformas da localidade, que estariam tornando qualquer medida de mitigação inserida no processo de autorização do plano de descomissionamento ineficaz. Todavia, considerando a implementação do Plano Coral-sol (Portaria Ibama nº 3.642, de 10 de dezembro de 2018) e a instituição de Grupo voltado a acompanhar as medidas adotadas no tema (Portaria Ibama nº 3.627, de 7 de dezembro de 2018) , ambos ainda em estágio inicial, opta-se, no momento, por não propor encaminhamento específico sobre a questão, deixando aqui consignado no relatório o risco descrito.
Em relação à Marinha e à CNEN, considera-se oportuno que o resultado final deste trabalho lhes seja enviado para que, dentro de seus limites de competência, observem as análises e constatações aqui registradas no sentido de, se assim considerarem relevante, buscar uma melhor articulação com ANP e Ibama no sentido de colaborar com a melhoria da coordenação dos trabalhos relativos ao descomissionamento de instalações offshore - inclusive em eventuais análises multicritérios -, de forma a evitar, especialmente, serem pegos de surpresa em relação às suas atuações obrigatórias - pressionando as suas estruturas de recursos técnicos e humanos -, a depender dos projetos de descomissionamento que sejam autorizados pelo órgão ambiental e efetivamente executados pelos operadores. Também se considera importante que o resultado deste trabalho seja enviado à Petrobras, principal operadora de campos no Brasil, almejando estreitar ainda mais o diálogo entre os principais atores do descomissionamento no país. 
De forma similar, considera-se relevante encaminhar cópia da decisão que vier a ser tomada aos órgãos responsáveis pela estruturação das políticas públicas relacionadas ao setor, Ministério de Minas e Energia e Ministério do Meio Ambiente, bem como ao órgão governamental encarregado de alinhar as políticas públicas federais, Casa Civil da Presidência da República. Além de encaminhar o presente trabalho às Comissões de Minas e Energia; e Meio Ambiente e Desenvolvimento Sustentável da Câmara dos Deputados e Comissão de Meio Ambiente do Senado Federal.
Em fecho, nos termos do art. 1, § 2º, da Resolução-TCU 315/2020 e por força da Portaria-Segecex nº 9, de 2020, será proposto o monitoramento das recomendações.
VI. Proposta de encaminhamento
Ante todo o exposto, submetem-se os autos à consideração superior, com as seguintes propostas de encaminhamento:
vi. Recomendar ao Ibama, com fundamento no art. 11 da Resolução-TCU 315, de 2020, que incorpore a utilização da ferramenta de análise em múltiplos critérios como fundamentação das análises ambientais, conforme as boas práticas internacionais, à exemplo dos projetos de descomissionamento do Reino Unido e do disposto no Decreto Presidencial 91/18 de Angola e, ainda, na recém publicada Resolução 817/2020 da ANP;
vii. dar ciência ao Ibama, com fundamento no art. 9º, inciso I, da Resolução-TCU 315, de 2020, que a autorização de solução de descomissionamento diferente daquela licenciada com base no projeto de desativação contido no EIA por autoridade de estatura hierárquica distinta, sem a devida delegação de competência, afronta o exposto no art. 132, inciso III, da Portaria Ibama 4.396/2019;
viii. dar ciência ao Ibama, com fundamento no art. 9º da Resolução-TCU 315, de 2020, que a ausência de análises de impactos ambientais elaboradas especificamente para as soluções de descomissionamento de instalações de petróleo e gás offshore afrontam a legislação vigente, em especial o art. 10 da Lei 6.938/1981, o Decreto 97.632/1989, e as Resoluções Conama 01/1986 e 23/1994;
ix. nos termos do art. 8º da Resolução-TCU 315, de 2020, fazer constar, na ata da sessão em que estes autos forem apreciados, comunicação do Ministro-Relator ao colegiado no sentido de monitorar a recomendação contida no item i; e
x. encaminhar o acórdão que vier ser proferido à Petróleo Brasileiro S.A. - Petrobras, à Marinha do Brasil, à Comissão Nacional de Energia Nuclear - CNEN, ao Ministério de Minas e Energia, ao Ministério do Meio Ambiente, à Casa Civil da Presidência da República, às Comissões de Minas e Energia e de Meio Ambiente e Desenvolvimento Sustentável da Câmara dos Deputados, e à Comissão de Meio Ambiente do Senado Federal, informando que a respectiva decisão, inclusive relatório e voto, poderão ser acessados em www.tcu.gov.br/acordaos, nos termos do Memorando-Circular Segecex 45/2017.
Esse é o relatório.

não há

Não atuou.

AUDITORIA OPERACIONAL. DESCOMISSIONAMENTO DE INSTALAÇÕES DE PETRÓLEO E GÁS NATURAL OFFFSHORE. RECOMENDAÇÃO E CIÊNCIA.

RELATÓRIO DE AUDITORIA (RA)

Secretaria de Fiscalização de Infraestrutura de Petróleo e Gás Natural (SeinfraPet).

Trata-se de auditoria realizada com o objetivo de verificar se o atual arcabouço jurídico, relativo ao processo de descomissionamento de instalações de produção de petróleo e gás em campos marítimos (offshore) confere segurança jurídica às partes envolvidas e trata adequadamente dos riscos inerentes às atividades.
Impende ressaltar que o escopo da auditoria se limitou a avaliar o descomissionamento offshore, em razão de possuir, normalmente, maior materialidade, complexidade e riscos ambientais, em comparação a campos terrestres (onshore) .
O descomissionamento refere-se à etapa final do ciclo de exploração e produção dos campos de petróleo e gás natural, ocasião em que, por motivos técnicos ou econômicos, ocorre o fim da vida útil das instalações, ou do próprio campo, devendo ser tomada uma série de medidas para reduzir os impactos ambientais que possam acontecer na fase de desativação da operação.
Essa etapa de alta materialidade e de significativo potencial de danos ambientais agrupa as atividades de desativação e remoção - total ou parcial - das instalações utilizadas, tamponamento dos poços perfurados, destinação adequada de resíduos e rejeitos gerados e recuperação ambiental da área. O processo de descomissionamento marítimo, usualmente, divide-se, de forma simplificada, em três grandes grupos de atividades: poços, plataforma e equipamentos submarinos.
	A magnitude dos custos envolvidos em projetos de descomissionamento, em especial, offshore, remete a valores financeiros não comparáveis a outras atividades. A título de exemplo, a Petrobras, até 2024, apontou a necessidade de descomissionamento de dezoito plataformas - e respectivos sistemas de produção - com o custo estimado da ordem de US$ 6 bilhões.
	No Brasil, o descomissionamento ocorre vinculado ao processo de licenciamento ambiental. A liberação de atividades de relevante impacto ambiental, como o caso das atividades petrolíferas, deve ser precedida de estudo de impacto ambiental (EIA) e deve ser seguida da emissão de licenças (prévia, implantação e de operação) que prevejam ações de mitigação dos danos ambientais nas diferentes fases do empreendimento, denominadas de condicionantes.
Nesse sentido, o Projeto de Descomissionamento das Instalações (PDI) é uma dessas ações de mitigação dos danos ambientais (condicionantes) e faz parte da licença de operação (LO) dos empreendimentos de produção de petróleo e gás natural.			      
 Segundo o Ibama, muitas variáveis relativas à escolha da melhor alternativa de descomissionamento devem ser analisadas, em especial, com base nas condições físicas das instalações à época da desativação. Portanto, o órgão ambiental tem postergado a análise das soluções de descomissionamento para o momento de apresentação do PDI, ou seja, próximo à desativação das unidades de produção. 
	Entre os problemas identificados na fiscalização, destaca-se o fato de que, até 2020, o operador encaminhava ao Instituto Brasileiro do Meio Ambiente e dos Recursos Naturais Renováveis
 (Ibama) e à Agência Nacional do Petróleo, Gás Natural e Biocombustíveis (ANP) o projeto de descomissionamento restando apenas seis meses para o início à execução dos serviços de desativação.
	Somente em abril de 2020, com a edição da Resolução ANP 817, a agência buscou mitigar o problema do curto período para análise das propostas de descomissionamento dos operadores, passando a exigir que os PDI fossem enviados aos órgãos responsáveis com antecedência de cinco anos. 
	Para os casos com previsão de descomissionamento inferior ao prazo de cinco anos, a resolução exigiu que os operadores submetessem à aprovação da ANP cronograma referente à apresentação dos PDI.
Segundo a unidade técnica, um dos principais apontamentos da auditoria, no tocante à insegurança jurídica, refere-se ao fato de os projetos de desativação das instalações estarem sendo licenciados mediante a apresentação de projeto de descomissionamento genérico.
Esses projetos têm tido pouca utilidade para embasar as discussões que venham a ocorrer durante a definição da escolha da alternativa definitiva de descomissionamento, em especial em relação a questões afetas ao abandono de estruturas no leito marinho. 
Portanto, o que se tem verificado - mesmo considerando difícil exigir a apresentação de soluções detalhadas ou definitivas de descomissionamento nos estudos de impacto ambiental (EIA) , haja vista o horizonte temporal extenso - é que os operadores não apresentam em seus projetos iniciais de desativação informações minimamente realistas sobre como será o processo de descomissionamento das unidades de produção ao final da vida útil.
Assim, a solução genérica de desativação, licenciada pelo órgão ambiental, tal como apresentada no EIA, sofrerá modificações apenas ao final da vida útil do campo, o que não permite aos órgãos reguladores e fiscalizadores avaliarem, de forma efetiva, os impactos que o processo de descomissionamento trará ao meio ambiente, seja pela permanência de equipamentos ou por sua remoção, após anos ou décadas de deposição no fundo do mar.
	Além disso, cabe destacar que, em alguns casos, os projetos de descomissionamento apresentados têm indicado a necessidade de atualização periódica, o que não tem sido realizada ou, pelo menos, não está sendo levada à apreciação do órgão ambiental. 
	Dessa forma, a ausência de atualização desses projetos tem gerado elevada margem de incerteza a respeito da solução de descomissionamento, principalmente no ponto mais controverso - dutos e equipamentos submarinos.
		A título de exemplo, ao analisar o caso do FPSO Cidade do Rio de Janeiro (FPRJ) , a unidade técnica verificou que apenas com a apresentação do seu PDI, cuja primeira versão data de maio de 2018 (mais de doze anos após a apresentação do EIA) , que o órgão ambiental teve a real noção das instalações e equipamentos que a operadora pretendia remover ou, mais importante para o caso, quais as instalações e equipamentos que ela pretendia abandonar no local.
	Em Face da incompletude do PDI apresentado, uma segunda versão, mais detalhada, foi encaminhada em dezembro de 2018, isto é, seis meses após a data indicada de encerramento da produção, que era junho de 2018. Nessa última versão, o documento passou a detalhar melhor a destinação do sistema submarino, indicando que os dutos flexíveis seriam recolhidos (um total de 145 km) e os dutos rígidos permaneceriam in situ.
	Destaca-se que mais de dois anos depois de protocolada a primeira versão do PDI, não havia ainda solução definitiva para o caso, prejudicando o cronograma estimado das atividades de desativação. 
	Dessa forma, devido aos impactos financeiros (custos) , em decorrência do prazo que a discussão consumiria, uma vez que o órgão ambiental não permitiu o abandono temporário até a decisão final, o operador (Petrobras) decidiu pela remoção dos dutos. 
	Outro apontamento da unidade técnica refere-se à falha de governança interna no Ibama, com relação à análise dos projetos de descomissionamento. 
	Entende a unidade técnica que, caso a solução proposta no PDI seja consideravelmente diferente da que subsidiou a obtenção da licença de operação, a decisão final sobre o descomissionamento deveria retornar ao presidente do Ibama, ao qual é incumbida a função de conceder as licenças ambientais.
	Destaca a SeinfraPetróleo, ainda, que concentrar a análise e a decisão sobre alterações na solução de descomissionamento de unidades de produção marítima em apenas um setor do órgão ambiental, como identificado na auditoria, além de contrariar o normativo do órgão (art. 132, inciso III, da Portaria Ibama 4.396/2019) , afronta também o princípio da segregação de funções.
	Além disso, corroborando o quadro de insegurança jurídica e de fragilidade da segurança interna do órgão ambiental, tem-se o fato de os responsáveis do Ibama, durante reuniões com a equipe de auditoria, terem informado que o órgão não tem capacidade operacional para suportar aumento de demanda relativa ao processo de descomissionamento.
	Outro importante ponto identificado na auditoria refere-se a fragilidades de coordenação entre os órgãos responsáveis pela aprovação do projeto de descomissionamento.
 	Apesar do avanço obtido com a publicação da Resolução ANP 817/2020, cujo processo de elaboração foi conduzido a partir de interação com organismos internacionais e com debate entre órgãos do governo e indústria do setor de petróleo, ainda se faz necessário grande esforço de coordenação interinstitucional.
	Dado os altos custos e riscos das atividades de descomissionamento os órgãos governamentais se veem pressionados a atuar de forma célere depois que os documentos relativos ao projeto de desativação de instalação são apresentados. Entretanto, a SeinfraPetróleo não constatou atuação adequadamente coordenada, principalmente entre a ANP, o Ibama e a Marinha do Brasil. 
	Ainda segundo a unidade técnica, os stakeholders enfatizaram o fato de que não haveria um alinhamento de exigências e objetivos das análises entre os órgãos, destacando que, no passado, por vezes, os órgãos analisavam, devido à atuação segmentada, versões diferentes de documento de descomissionamento.
	Essa situação, que se caracteriza por análises em separado, mas concomitantes entre três entidades diferentes e não subordinadas, levava a discussões simultâneas com o operador em três frentes distintas, sendo que nem sempre as informações recebidas por uma entidade eram idênticas àquelas recebidas pelas outras.
	Nesse sentido, o Ibama argumenta estar se adaptando aos prazos estabelecidos pela Resolução ANP 817/2020 a partir de alterações nas condicionantes das licenças de operação. Já a ANP trouxe acordo de cooperação firmado entre a Agência e o Ibama, em vigência, apto a aprimorar as fragilidades identificadas neste achado, além de ter apresentado diversas ações a serem implementadas no sentido de alinhar a coordenação entre as instituições responsáveis por aprovar os PDI.
	Por fim, a ANP informou que elaborará matriz de competências entre a Agência, o Ibama e a Marinha, explicitando exigências, prazos e procedimentos afetos aos processos de descomissionamento no âmbito das respectivas instituições.
	Quanto aos riscos ambientais, a unidade técnica aponta que as medidas de mitigação atualmente adotadas contra o risco de bioinvasão por coral-sol na costa brasileira têm se mostrado insuficientes e inefetivas. 
	Entende-se por bioinvasão o processo de ocupação de ambiente natural por espécie exótica (invasora) , provocando impactos ambientais negativos, como alteração no meio abiótico, competição, hibridação, deslocamento de espécies nativas, entre outros. 
	Embora haja lacunas de conhecimento relativas ao coral-sol, originário dos oceanos Pacífico e Índico, sabe-se que a espécie apresenta rápido crescimento no litoral brasileiro por conta do ambiente favorável e ausência de predadores naturais, afetando o ecossistema no qual se estabelece, inclusive eliminando espécies nativas presentes na área afetada.
	Portanto, o descomissionamento de plataformas e de seus sistemas coloca em risco a diversidade da vida marinha da costa brasileira e a economia a ela associada. Isso ocorre pela possibilidade de dispersão desses organismos durante o deslocamento dessas estruturas.
	Em relação às medidas de mitigação contra o risco de bioinvasão da costa brasileira, a unidade técnica verificou que o Ibama vem adotando medidas adequadas para a sua mitigação. 
	Todavia, vê-se que as situações de emergência para a retirada de plataformas e de seus sistemas estão tornando ineficazes as medidas de mitigação inseridas no projeto de descomissionamento aprovado. Por situações de emergência, entende-se aqueles eventos (rachaduras, rompimentos, etc.) que colocam as estruturas, o quadro de pessoal ou o meio ambiente em risco.
	O custo de manter uma unidade de produção mobilizada e sem gerar receita até a decisão final do órgão ambiental, somado aos custos da adoção da melhor medida de contenção dos riscos pode ser tão elevado que induza os operadores a buscarem caracterizar situações de emergência de forma que consigam acelerar a solução do problema.
	Assim, segundo a SeinfraPetróleo, podem surgir incentivos para que os operadores adotem medidas com maior risco de bioinvasão em detrimento de decisões ambientalmente mais adequadas, mesmo que essa "antecipação emergencial" resulte na aplicação de penalidades. 
	O problema está no fato de que as situações de emergência sempre são permeadas por uma grande assimetria de informações. Para que os órgãos estatais se certificassem, de modo adequado, quanto às reais ameaças que são apresentadas, seria necessário um grande esforço de fiscalização que os órgãos atualmente não têm condição de realizar. Como resultado, muitas vezes, as estruturas em que se alega emergência acabam sendo autorizadas a realizar rotas e a aportar em estaleiros mais sensíveis à bioinvasão.
Feito esse breve resumo, passo a decidir.
	A atividade de exploração e produção de óleo e gás impõe não apenas elevados investimentos nas diversas fases da operação, mas também obriga que os responsáveis pela exploração arquem com os custos relativos à mitigação de potenciais danos ambientais, inclusive na fase de descomissionamento. 
	Consequentemente, a regulação e a fiscalização dessas atividades demandam uma atuação tempestiva de diversos órgãos públicos com vistas a garantir que o patrimônio ambiental seja preservado, os impactos sociais gerados pela operação sejam compensados e o operador tenha clareza das diretrizes e exigências, às quais estará sujeito, para que realize o planejamento financeiro e operacional de sua atividade.
	A título de compreensão do arranjo institucional envolvido, ressalto, de forma suscinta, que cabe ao Ibama conceder o licenciamento, avaliar os impactos ambientais e analisar a solução de descomissionamento. Já a atribuição da ANP restringe-se a regular e fiscalizar o processo relativo à indústria de petróleo e gás, inclusive o processo de descomissionamento.
	Por sua vez, depende de autorização da Marinha a permanência de plataformas flutuantes em águas jurisdicionais brasileiras, bem como de todas as eventuais embarcações de serviços e apoio ao descomissionamento. Por fim, cabe à Comissão Nacional de Energia Nuclear (CNEN) a avaliação sobre a adequação e tratamento dos resíduos e rejeitos radiológicos.
Nesse sentido, a auditoria ao avaliar a segurança jurídica do processo de descomissionamento, pretendeu, em síntese, investigar se o arcabouço normativo e a interação entre os órgãos responsáveis são suficientes para reduzir os riscos intrínsecos, com vistas a se obter alternativas ambientais adequadas e regras claras para os operadores.
	Alinho-me às conclusões da unidade técnica que destacou haver falta de segurança jurídica porquanto os normativos, no que tange aos aspectos ambientais, não disciplinam de forma adequada a elaboração e apresentação do projeto definitivo de descomissionamento.
	Consequentemente, observa-se falta de critérios que permitam, entre outras coisas, definir se os materiais da unidade de produção serão retirados ou se ficarão no leito do mar.
Segundo a sistemática apresentada no relatório de auditoria, o que tem sido realizado é a inclusão, na própria licença de operação do empreendimento, de condicionante em que se estipula o prazo para a apresentação de tal projeto ou, em algumas vezes, a apresentação de propostas de PDI genéricos.
Dessa forma, sem diretrizes ou regras ambientais claras sobre o descomissionamento, os operadores têm utilizado os normativos da ANP para a elaboração de seus PDI. Ocorre que, pelo observado, as exigências estipuladas pelo normativo da Agência não têm sido suficientes para a adequada análise ambiental o que tem gerado discussões prolongadas com o Ibama. Em alguns casos, ultrapassando a data final prevista no planejamento do operador para interromper as atividades daquelas unidades.
	A segurança jurídica também é impactada pela falta de informação tempestiva à disposição dos órgãos, haja vista que os projetos de desativação, ademais de serem genéricos, não são atualizados durante a vida útil das operações.
	As questões afetas ao descomissionamento são levadas a debate apenas na fase final de desativação do campo produtor, momento em que, normalmente, o operador apresenta soluções diferentes das expectativas iniciais da área técnica do órgão ambiental, previstas, muitas vezes, há décadas.
	Além disso, a demora na decisão dos órgãos públicos sobre a alternativa adequada para o descomissionamento pode resultar em maior tempo de exposição do operador aos elevados custos de manutenção das suas estruturas offshore. Isso pode gerar incentivos que induzam os operadores a adotarem medidas inadequadas para a mitigação do risco ambiental. 
	Nesse sentido, em havendo demora na decisão sobre o descomissionamento, tem-se o incremento da probabilidade de situações de emergência, como rachaduras no casco ou nos dutos, e desses eventos passarem a exigir uma solução que, a priori, não estaria no escopo das discussões de alternativas técnicas desejáveis.
	Como exemplo, tem-se o caso da Unidade Flutuante de Produção, Armazenamento e Transferência de Petróleo, denominada FPSO Cidade do Rio de Janeiro (FPRJ) , onde houve rombos no casco da embarcação, culminando em vazamento de 1,2 mil litros de óleo residual no mar. O risco de naufrágio completo da embarcação foi elevado até a sua chegada ao porto de Jurong, mesmo com as ações emergenciais adotadas.
	 As falhas regulatórias, em especial quanto à falta de critérios claros para a elaboração dos PDI e à ausência de atualizações induzem decisões apressadas, premidas pelo impacto financeiro da demora da decisão, e podem acabar permitindo, por parte dos operadores, condutas potencialmente inapropriadas em termos ambientais e técnicos, mesmo estando sujeitos a penalidades, dado que o custo de manter uma unidade de produção mobilizada e sem gerar receita pode ser muito significativo.  
	Portanto, o descomissionamento, apesar da importância e materialidade, permanece sob regulação instável, que não oferece segurança jurídica suficiente para amparar as soluções de desativação mais eficientes para os operadores, para o meio ambiente e para a sociedade.
	 Destaco que existe um quadro de significativa assimetria de informação entre os operadores e os órgãos responsáveis pelo descomissionamento. Por isso, necessários que a regulação antecipe essas discussões e, na medida do possível, alinhe as expectativas do órgão ambiental às dos operadores quanto ao descomissionamento de equipamentos, buscando a melhor solução ambiental, econômica e social possível. 
	Em relação à antecipação das análises ambientais que subsidiam os PDI, o Ibama ressalta que a Resolução 817 da ANP, ao trazer a discussão do descomissionamento dos anteriores seis meses para cinco anos antes da data estimada da execução do início da desativação, teria permitido uma atuação adequada do órgão ambiental sobre o processo. Em relação a essa questão tecerei alguns comentários.
	Em primeiro lugar, embora relevante a tentativa de antecipação da discussão pela citada resolução, o prazo de cinco anos estipulado não é taxativo. A tomada de decisão definitiva a respeito do momento ideal do descomissionamento é dinâmica e permeada por incertezas técnicas e econômicas, como a redução dos preços do barril de petróleo, que podem tornar a unidade de produção desinteressante.
	 Portanto, a efetividade dessa resolução esbarra em questões fáticas, como por exemplo: i) o prazo previsto pela ANP pode ser interpretado mais como uma orientação para o setor do que propriamente uma exigência regulatória, dada a dificuldade de previsão do momento de desativação; ii) a proposta de PDI apresentada continuará sendo objeto de embates, mesmo que com um prazo de cinco anos, se os critérios de definição das opções de descomissionamento não forem previamente estabelecidos; e iii) a falta de definição dos prazos de análise das propostas de PDI por parte do Ibama pode acarretar um tempo excessivo para autorização do descomissionamento.
	Outra questão relevante apontada na fiscalização trata-se da não identificação de análises de impactos ambientais (diretos e indiretos) das possibidades de descomissionamento à época da apresentação do PDI. Com base nos documentos analisados e no estudo de caso, a unidade técnica não verificou que o órgão ambiental esteja realizando, ou exigindo do operador, as análises de impactos ambientais na fase em que se definirá de forma definitiva a alternativa de descomissionamento a ser adotada.
	As análises de impactos ambientais têm ocorrido apenas na fase de licenciamento, restando, portanto, a necessidade de realização dessas novas análises também na fase de desativação, pois a situação das estruturas físicas e do meio ambiente local se alteraram no decorrer dos anos.
	Dessa forma, dada a importância de que as análises de impactos ambientais das alternativas a serem escolhidas na fase de desativação ocorram e que estejam formalizadas no processo que fundamenta os PDI, levarei a proposta de ciência ao Ibama de que a ausência dessas análises afronta a legislação vigente.
	Dadas as fragilidades identificadas no processo de descomissionamento, tais como, apresentação genérica de PDI por parte dos operadores, falta de atualização desses projetos de desativação, insuficiência de critérios para a escolha das alternativas e ausência de análises de impactos ambientais elaboradas especificamente para as soluções de descomissionamento, a SeinfraPetróleo identificou que existe oportunidade de agregar capacidade analítica ao processo e reduzir a assimetria de informação.
	A complexidade da análise e quantificação, de modo comparativo, dos impactos relacionados ao processo de descomissionamento impõe a necessidade de utilização, pelos órgãos responsáveis pela fiscalização e regulação, de ferramentas analíticas de tomada de decisão que permitam avaliar aspectos técnicos, econômicos, ambientais, de segurança e social, como, por exemplo, a ferramenta denominada análise multicritério.
 	Segundo a unidade técnica, a tendência mundial tem sido a utilização dessas ferramentas analíticas em processos de descomissionamento da indústria de petróleo e gás, dado que permitem maior clareza na análise das alternativas acerca dos impactos das soluções de descomissionamento apresentadas pelo operador.
	Ressalto que a unidade técnica identificou que o emprego de ferramentas analíticas, como a análise multicritério, tem permitido um ganho significativo na definição final do projeto de desativação das instalações, mitigando os riscos intrínsecos ao processo. A título de ilustração, a análise multicritério tem sido utilizada em projetos de descomissionamento do Reino Unido e está prevista no Decreto Presidencial 91/18 de Angola e Resolução ANP 817/2020.
	As análises de descomissionamento são realizados caso a caso e é exatamente por conta dessa complexidade e materialidade financeira que outros países produtores têm se utilizado cada vez mais de análises de múltiplas variáveis, a exemplo da multicritérios, simplificando o trabalho dos órgãos estatais e conferindo maior dinamismo, menor subjetividade na tomada de decisão e consequentemente maior eficiência. 
	Ademais, a antecipação das discussões e o alinhamento prévio de expectativas - especialmente se utilizadas ferramentas técnicas como a análise multicritério - há, potencialmente, melhores condições para que os órgãos envolvidos e os operadores escolham as soluções mais adequadas para a desativação das unidades.
	Portanto, por entender que as ferramentas analíticas utilizadas internacionalmente, a exemplo da análise multicritério, sistematizam as comparações entre alternativas e podem reduzir a subjetividade das análises de impactos socioeconômicos e ambientais realizadas pela fiscalização, considero necessário recomendar ao Ibama que busque utilizá-las em seus processos de análise de descomissionamento.
	Em relação ao achado de auditoria referente à falha de governança do Ibama, não identifico afronta à Portaria Ibama 4.396/2019, art. 132, inciso III, no que tange à necessidade de manifestação do Diretor da área de licenciamento ou do Presidente por estarem em curso alterações nos PDI constantes das licenças de operação.
Como ressaltado no relatório da unidade técnica, o PDI é parte do processo de licenciamento e, segundo entendimento do Ibama, não traria na licença de operação a opção definitiva. Portanto, se houve previamente a delegação do Presidente do Ibama, ou do Diretor responsável, para que áreas técnicas procedessem às análises ambientais na fase de licenciamento, considero que já havia a concordância tácita para que os técnicos do órgão também definissem a forma de descomissionamento ao final da operação da unidade.
Outro importante ponto identificado na auditoria, refere-se ao fato de que em havendo fragilidades na infraestrutura do Ibama responsável pelo descomissionamento poderá ocorrer atrasos nas análises das hipóteses de descomissionamento, falta de especialistas em áreas específicas de conhecimento, centralização em poucos servidores, falta de segregação, impossibilitando a tomada de decisão de forma assertiva e tempestiva. 
	A estrutura de pessoal do Ibama na área responsável pela análise dos PDI será inevitavelmente sobrecarregada, haja vista que o Ibama apresentou em despacho informação na qual ressaltava que 96 unidades de produção serão descomissionadas nos próximos sete anos - média de quase catorze unidades e respectivos sistemas submarinos a cada ano. E, segundo a Petrobras, 18 plataformas e suas estruturas de apoio passarão por análises de descomissionamento até 2024.
	Essa sobrecarga, se não houver o devido equacionamento da estrutura pelo Ibama, gerará custos e riscos ao processo. Destaco que a estrutura da área de análise de descomissionamento é reduzida, podendo tornar-se insuficiente para dar vazão ao número de unidades de produção que serão descomissionadas nos próximos anos. 
	      Nesse sentido, imperativo reforçar a necessidade de planejamento da infraestrutura de análise do Ibama para atendimento aos casos que têm previsão de desativação com prazo de menos de cinco anos, identificadas por força da Resolução 817 da ANP, bem como dos demais casos que entrarão, também por conta da referida resolução, na regra dos cinco anos.
 	Segundo a unidade técnica, ainda persiste a fragilidade de coordenação entre os órgãos públicos, apesar do bom avanço obtido com a publicação da Resolução ANP 817/2020.
	Em razão do estoque de projetos de descomissionamento de unidades de produção e de outros que se aproximam, grande esforço de coordenação interinstitucional ainda será necessário.
	Dessa forma, haja vista que a ANP elaborará matriz de competências entre a Agência, o Ibama e a Marinha, explicitando exigências, prazos e procedimentos afetos aos processos de descomissionamento no âmbito das respectivas instituições, e por existir acordo de cooperação firmado entre a Agência e o Ibama, em vigência, apto a aprimorar as fragilidades constatadas no relatório de auditoria, não identifico a necessidade, nesse momento, de nenhum outro encaminhamento a não ser o monitoramento sobre o cumprimento da referida matriz de competências.
	Por fim, entre os impactos ambientais do descomissionamento ainda não suficientemente tratados, ressalto o risco da ocupação do nosso ambiente natural por espécies exóticas (invasoras) , provocando a disseminação, deslocamento, hibridização e morte de espécies nativas.
	Segundo o relatório de auditoria, um dos riscos de bioinvasão ocorre por conta do coral-sol. Essa espécie invasora coloca em risco a diversidade da vida marinha da costa brasileira e a economia a ela associada. Isso ocorre pela possibilidade de dispersão desses organismos durante o deslocamento da plataforma, especialmente ao final de sua vida útil.
	Em relação ao risco de bioinvasão da costa brasileira, verificou-se que o Ibama vem adotando medidas adequadas para a sua mitigação. Em geral, para o descomissionamento de plataformas tem-se exigido a desincrustação do coral-sol ou o deslocamento da estrutura diretamente para águas internacionais nas quais o coral-sol não sobrevive.
	Além disso, para minimizar os riscos e efeitos de eventual bioinvasão, durante o necessário deslocamento para os estaleiros, o Ibama tem exigido rotas menos sensíveis ambientalmente e/ou rotas por localidades que já apresentem registro da espécie.
	 Apesar das medidas de prevenção, o rito acelerado que caracteriza o processo de autorização para o descomissionamento e as situações de emergência para a retirada de plataformas e de seus sistemas tronam ineficazes as medidas de mitigação de riscos de bioinvasão tomadas pelo Ibama.
	A causa principal do impacto ambiental em questão refere-se ao fato de o descomissionamento não ser realizado com a devida antecipação e com as análises necessárias para mitigar os impactos ambientais, em especial o de risco de bioinvasão. 
	Considerando a implementação do Plano Coral-Sol e a instituição de Grupo voltado a acompanhar as medidas adotadas no tema, ambos ainda em estágio inicial, opto, no momento, por propor à unidade técnica para monitorar as ações do Plano Coral-Sol e grupo instituído para acompanhar esse tema.
	À guisa de conclusão, observo a existência de cenário de assimetria de informações não suficientemente mitigado pelo ambiente regulatório analisado. Assim, os riscos intrínsecos permanecem elevados, devido ao fato de as soluções de descomissionamento se assentarem sobre soluções genéricas, sem nenhuma atualização por anos ou décadas, vindo a serem discutidas somente ao final da vida útil do projeto.
	Ademais, não há diretrizes institucionais do Ibama que definam ou direcionem, de forma adequada, os entendimentos sobre a possibilidade de abandono parcial ou total dos sistemas submarinos no leito marinho, principal ponto de controvérsia entre o órgão ambiental e a indústria do petróleo.
       Verificou-se que, apenas em momento próximo ao encerramento da produção, vem sendo apresentado ao órgão ambiental o PDI, solicitando autorização para abandonar in situ parte ou a totalidade de dutos e equipamentos submarinos sobre os quais a área técnica do órgão ambiental esperava a solução de remoção completa. 
	Por fim, destaco a necessidade de aperfeiçoar os contornos regulatórios, em especial quanto à necessidade de estruturação do órgão ambiental, de produção de informações fidedignas e tempestivas sobre as alternativas de descomissionamento, de antecipação das discussões em prazo suficiente e do alinhamento prévio de expectativas - especialmente se houver diretrizes claras e utilização de ferramentas como a análise multicritério.
	Feitas estas considerações, voto por que o colegiado acolha a proposta de acórdão que ora apresento.
TCU, Sala das Sessões, em 21 de julho de 2021.
WALTON ALENCAR RODRIGUES 
Relator